ACORDAO-COMPLETO-2573577

ACÓRDÃO 96/2023 ATA 2/2023 - PLENÁRIO

VISTOS, relatados e discutidos estes autos de acompanhamento que tratam de acompanhamento com o objetivo de avaliar os resultados fiscais e a execução orçamentária e financeira da União no 5º bimestre de 2022, com atenção especial no exame do nível de atingimento das metas fiscais e da conformidade do contingenciamento de despesas.
ACORDAM os ministros do Tribunal de Contas da União, reunidos em sessão do Plenário, com fundamento no art. 43, inciso I, da Lei 8.443/1992, nos arts. 169, inciso V, e 250, inciso III, do Regimento Interno do TCU, e nos arts. 11 e 14, § 2º, inciso I, da Resolução TCU 315/2020, e ante as razões expostas pelo Relator, em:
9.1. recomendar à Secretaria Especial do Tesouro e Orçamento do Ministério da Fazenda que aprimore o controle de créditos bloqueados, no sentido de segregar os bloqueios conforme os objetivos para os quais se destinam, em especial os bloqueios realizados com o fim de compatibilização das dotações orçamentárias com os limites de despesas primárias calculados na forma prevista no art. 107, no inciso II do caput do art. 110 e no art. 111 do Ato das Disposições Constitucionais Transitórias;
9.2. autorizar o monitoramento do item anterior;
9.3. informar ao presidente da Comissão Mista de Planos, Orçamentos Públicos e Fiscalização do Congresso Nacional, para fins de subsídios à referida Comissão, em atendimento ao disposto no art. 139, § 3º, da Lei 14.194/2021 (LDO 2022) , os seguintes fatos acerca da gestão fiscal no 5º bimestre de 2022:
9.3.1. não obstante as projeções de receitas e despesas primárias da avaliação do 5º bimestre de 2022, consideradas a meta de resultado primário e as deduções referentes a restos a pagar de despesas relacionadas ao enfrentamento da pandemia e a despesas relacionadas ao estado de emergência nos termos da EC 123/2022, indicarem a possibilidade de ampliação de R$ 243.295,3 milhões nos limites de empenho e movimentação financeira das despesas primárias discricionárias dos Poderes da União, MPU e DPU, tal ampliação não ocorreu, em virtude da imposição de observância do "Teto de Gastos" (ADCT, art. 107) , haja vista que as projeções das despesas primárias sujeitas ao regime do "Teto de Gastos" estão acima daquele limite de gastos em R$ 12.591,4 milhões, com excesso no Poder Executivo de R$ 15.380,0 milhões e espaço fiscal nos demais Poderes, MPU e DPU de R$ 2.788,6 milhões;
9.3.2. os resultados primários do Governo Central acumulados até outubro de 2022 a preços correntes (superávit de R$ 65,3 bilhões)  e das empresas estatais federais (superávit de R$ 5,3 bilhões) , segundo a apuração oficial do Bacen (metodologia "abaixo da linha") , afiguram-se compatíveis com as metas fiscais do exercício de 2022, respectivamente, resultados primários deficitários de R$ 170,5 bilhões e de R$ 4,4 bilhões, estipuladas, respectivamente, pelos arts. 2º e 3º da Lei de Diretrizes Orçamentárias da União para o exercício de 2022;
9.3.3. apurou-se que o novo limite para 2022 do "Teto de Gastos" do Poder Executivo passa a ser de R$ 1.608.480,9 milhões e o limite global passa a ser de R$ 1.681.196,5 milhões;
9.3.4. em atendimento a deliberação da Junta de Execução Orçamentária, em Reunião Ordinária de 21/11/2022, e conforme registrado no RARDP do 5º bimestre, o saldo previsto para bloqueio de dotações estabelecido em atendimento ao "Teto de Gastos" foi de R$ 15.380,0 milhões;
9.3.5. os créditos suplementares e especiais abertos pelo Poder Executivo foram compatíveis com a meta de resultado primário e com o "Teto de Gastos";
9.3.6. as projeções indicam suficiência para cumprimento da "Regra de Ouro" da ordem de R$ 15,0 bilhões no exercício de 2022;
9.3.7. há expectativa de cumprimento do art. 42 da LRF com margem de R$ 129,4 bilhões nas fontes não vinculadas/ordinárias;
9.4. encaminhar cópia deste acórdão ao Ministério da Fazenda, ao Ministério do Trabalho e Previdência, à Secretaria Especial da Receita Federal do Brasil, à Secretaria de Previdência do Ministério do Trabalho e Previdência, à Controladoria-Geral da União, à Casa Civil da Presidência da República, ao Instituto Nacional do Seguro Social e ao presidente da Comissão Mista de Planos, Orçamentos Públicos e Fiscalização do Congresso Nacional, informando-lhes que os respectivos relatório e voto poderão ser consultados no Portal do TCU (www.tcu.gov.br/acordaos) ; e
9.5. arquivar o presente processo.

Acompanhamento dos resultados fiscais e da execução orçamentária e financeira da União, referente ao 5° bimestre de 2022.

Ministério da Fazenda e Banco Central do Brasil

3. Interessado: Tribunal de Contas da União

13.1. Ministros presentes: Bruno Dantas (Presidente), Benjamin Zymler, Aroldo Cedraz, Jorge Oliveira (Relator) e Antonio Anastasia.
13.2. Ministros-Substitutos convocados: Marcos Bemquerer Costa e Weder de Oliveira.

JORGE OLIVEIRA

Trata-se de acompanhamento com o objetivo de avaliar os resultados fiscais e a execução orçamentária e financeira da União no 5º bimestre de 2022, com ênfase no grau de atingimento das metas fiscais e na conformidade do contingenciamento de despesas. 
2.	Transcrevo, a seguir, o relatório de fiscalização elaborado pela então Secretaria de Macroavaliação Governamental - Semag (peça 64) , aprovado pelos dirigentes da unidade (peças 65 e 66) :
"1 INTRODUÇÃO
1.1. Objetivo Geral
Esta fiscalização decorre da deliberação do Acórdão 67/2022-TCU-Plenário, rel. min. Jorge Oliveira (TC Processo 044.390/2021-1) , e tem o objetivo de avaliar os resultados fiscais e a execução orçamentária e financeira da União no 5º bimestre de 2022, com foco no grau de atingimento das metas fiscais e na conformidade do contingenciamento de despesas, para dar cumprimento às disposições insculpidas no art. 3°, inciso IV, alínea 'a', da Resolução-TCU 142/2001.
1.2. Objetivos Específicos e Questões de Auditoria
Consoante o objetivo geral, estabeleceram-se três objetivos específicos: i) examinar os agregados fiscais condicionantes do resultado primário, avaliando-se o cenário da economia, as receitas primárias, as despesas primárias e o resultado primário e nominal; ii) abordar questões relativas à execução orçamentária e financeira; e iii) avaliar o cumprimento do 'Teto de Gastos' e da 'Regra de Ouro'. Com vistas ao alcance desses objetivos, formularam-se as questões apresentadas a seguir (peça 52) :
Análise dos Agregados Fiscais condicionantes do Resultado Primário
Q1: A grade de parâmetros macroeconômicos, com maior interferência nos níveis de arrecadação das receitas administradas e previdenciárias (Produto Interno Bruto - PIB, Expectativa de Inflação, Câmbio e Massa Salarial) , comportou-se conforme as previsões da Lei de Diretrizes Orçamentárias (LDO) e da Lei Orçamentária Anual (LOA) ?
Q2: Os parâmetros eventualmente ajustados são coerentes com as expectativas de mercado?
Avaliação das Receitas Primárias
Q3: Qual a variação entre a arrecadação prevista na LOA/Decretos de programação orçamentária e financeira e as projeções de receita do Relatório de Avaliação de Receitas e Despesas Primárias (RARDP) ?
Q4: A previsão de receitas primárias do RARDP do bimestre é consistente com a receita realizada?
Q5. As projeções de receitas apresentam conformidade com a evolução das receitas primárias em valores constantes?
Q6: Quais os principais itens da Receita Primária que sofreram variação?
Avaliação das Despesas Primárias
Q7: Qual a variação entre as despesas fixadas na LOA e a projeção de despesas no RARDP do bimestre?
Q8: A projeção de despesas primárias do RARDP do bimestre é consistente com a despesa realizada?
Q9. As projeções de despesas apresentam conformidade com a evolução das despesas primárias em valores constantes?
Q10: Quais os principais itens das Despesas Primárias obrigatórias que sofreram variação?
Análise do Resultado Primário e Nominal
Q11: O Resultado Primário apurado do Governo Central (OFSS) e das Empresas Estatais Federais não dependentes do Setor Produtivo Estatal, via Programa de Dispêndios Globais (PDG) , dadas as previsões vigentes de receitas e despesas primárias, permite alcançar as metas fiscais estabelecidas na LDO 2022 e decretos de programação orçamentária e financeira?
Q12: Quais os fatores condicionantes da discrepância estatística entre o resultado primário do PDG 'acima da linha' (Sest) e o resultado primário 'abaixo da linha' (Bacen) ?
Execução Orçamentária e Financeira
Q13: Quais os principais itens da programação orçamentária e financeira do Poder Executivo federal para o exercício de 2022?
Q14: Qual é o volume de empoçamento de recursos até o bimestre de referência?
Q15. Quais os montantes realizados até o 5º bimestre e estimados para 2022 das despesas primárias e das receitas primárias relativas à Compensação Previdenciária (Comprev) , considerando o atendimento à recomendação constante do item 9.2.3 do Acórdão 1153/2021-TCU-Plenário?
Avaliação do 'Teto de Gastos'
Q16: Houve abertura de crédito suplementar ou especial que tenha ampliado o montante total autorizado de despesa primária sujeita aos limites, em desconformidade com as disposições do art. 107, § 1º, inciso I e II, e § 5º do Ato das Disposições Constitucionais Transitórias (ADCT) ?
Q17: Quais os principais itens da projeção atual das despesas primárias sujeitas aos limites do 'Teto de Gastos' que sofreram variação no bimestre?
Q18. Os bloqueios orçamentários realizados estão em conformidade com legislação?
Q19. Há conformidade na ampliação do limite do 'Teto de Gastos' derivada do registro pelo valor bruto das despesas primárias relativas à Comprev, considerando o atendimento à recomendação constante do item 9.2.3 do Acórdão 1153/2021-TCU-Plenário?
Acompanhamento da 'Regra de Ouro'
Q20. Quais as projeções apresentadas para cumprimento da 'Regra de Ouro' no exercício?
1.3. Metodologia
A metodologia para realização do trabalho envolveu procedimentos de auditoria consistentes na leitura da legislação, manuais e relatórios oficiais, em especial a Lei Complementar 101/2000 (Lei de Responsabilidade Fiscal - LRF) , a Lei 14.194/2021 (LDO 2022) , a Lei 14.303/2022 (LOA 2022) , o Decreto 10.961/2022 e alterações, o RARDP do 5º bimestre de 2022, o boletim Resultado do Tesouro Nacional (RTN) de agosto de 2022 e Anexo (serie_historica_out22.xlsx) e o Relatório Resumido da Execução Orçamentária (RREO) de outubro de 2022, bem como consultas à base de dados do Sistema Integrado de Administração Financeira do Governo Federal (Siafi) , confrontando-os com as respostas às diligências e demais informações coletadas dos órgãos fiscalizados.
Se não houver afirmação em sentido contrário, os montantes de receitas e de despesas primárias são apresentados nas tabelas, nos gráficos e no texto em geral a preços correntes (nominais) . Quando apresentados a preços constantes (valores reais) , têm como referência o Índice Nacional de Preços ao Consumidor Amplo (IPCA) de outubro de 2022.
1.4. Volume de Recursos Fiscalizados e Benefício da Ação de Controle
O volume de recursos fiscalizados envolve as receitas e despesas primárias projetadas para o exercício de 2022, ou seja, receita total de R$ 2.319.172,1 milhões e despesa total de R$ 1.832.063,3 milhões, conforme o RARDP do 5º bimestre de 2022 (peça 16, p. 9) , e, considerando-se a execução até o 5º bimestre de 2022, respectivamente, R$ 1.927.382,3 milhões e R$ 1.494.319,7 milhões, conforme boletim RTN de outubro de 2022 (peça 63, p. 8) .
Estima-se que o presente trabalho tem o potencial de melhorar a transparência dos relatórios do Governo Federal, estimular o atendimento às disposições insculpidas na LRF e fornecer subsídios para a atuação do Congresso Nacional.
2. ANÁLISE DO CENÁRIO MACROECONÔMICO
2.1. Parâmetros Macroeconômicos
De acordo com o art. 7º-B, inciso II, do Anexo I do Decreto 9.745/2019, alterado pelo Decreto 11.036/2022, compete à Secretaria de Política Econômica (SPE) da Secretaria Especial do Tesouro e Orçamento (Seto) do Ministério da Economia elaborar cenários econômicos e fiscais de curto, médio e longo prazos, em articulação com outros órgãos do Ministério, com o objetivo de estabelecer diretrizes de política econômica.
Em vista do art. 107, §§ 12 e 13, do ADCT, c/c o Anexo II, inciso XXII, da LDO 2022, os parâmetros macroeconômicos, a serem elaborados mensalmente pelo Poder Executivo e enviados à Comissão Mista de Planos, Orçamentos Públicos e Fiscalização do Congresso Nacional - CMO, devem ser utilizados na elaboração do Projeto de Lei Orçamentária de 2022 e conter para os exercícios de 2021 e 2022, entre outros dados, a variação real e nominal do PIB, da massa salarial dos empregados com carteira assinada, do preço médio do barril de petróleo tipo Brent, da média da taxa de câmbio do dólar americano, da Taxa de Juros de Longo Prazo (TJLP) , da taxa de juros Selic, e de índices de inflação (IGP-DI, IPCA e INPC) .
Conforme a SPE, a grade de parâmetros é um importante subsídio para a elaboração do orçamento federal porque provê aos seus formuladores o cenário-base para o quadro macroeconômico brasileiro no ano em que o orçamento será executado, propiciando que se estime com mais precisão as receitas e despesas do governo federal, o que contribui para um orçamento com equilíbrio fiscal, melhor alocação de despesas e maior previsibilidade arrecadatória.
Por força do disposto no art. 62, § 4º, inciso II, da LDO 2022, a revisão dos parâmetros e das projeções das variáveis será consignada nos relatórios de avaliação bimestrais. Constam da tabela seguinte as previsões dos principais parâmetros macroeconômicos empregados pelo Poder Executivo para as projeções e as memórias de cálculo da estimativa apurada ao final do 5º bimestre de 2022. As últimas colunas contêm as expectativas de mercado para alguns parâmetros, apresentadas no Boletim Focus publicado semanalmente pelo Banco Central do Brasil (Bacen) , calculados com base nas informações prestadas nos trinta dias anteriores à data a que se refere, valendo-se da mediana das estimativas de cerca de 140 instituições habilitadas, majoritariamente bancos, gestores de recursos, distribuidoras e corretoras, além de consultorias e outras empresas não-financeiras.
Tabela 1 - Parâmetros Macroeconômicos Projetados 2022

Fontes: Tabela 2 do RARDP (peça 16, p. 13) e Relatório de Mercado Focus - Bacen (peça 56) .
1/ Dados da SPE/ME, de 11/11/2021, conforme o Ofício 502/2021/ME, de 23/11/2021, encaminhado à Comissão Mista de Planos, Orçamentos Públicos e Fiscalização pelo Ministro de Estado da Economia Paulo Guedes, mediante o qual propõe atualização dos parâmetros econômicos constantes do PLOA 2022, em atendimento ao art. 10, Anexo II, inciso XXII, da LDO 2022.
A projeção de aumento do PIB feita pela SPE repetiu o valor de 2,70% do bimestre anterior. Com a redução na estimativa da inflação, passando o IPCA de 6,30% para 5,85%, a estimativa do PIB nominal ficou R$ 21,77 bilhões abaixo da estimativa feita no 4º bimestre. Apesar disso, a estimativa do PIB ficou R$ 100,04 bilhões acima da estimativa feita no Projeto de Lei Orçamentária Anual (PLOA) 2022. O mercado aumentou a projeção para o aumento do PIB de 2,67% para 2,80% e manteve a projeção do IPCA em 5,88%.
Analisando o comportamento ao longo do ano, as projeções de crescimento do PIB aumentaram, as de inflação diminuíram a partir do 2º bimestre e as da massa salarial aumentaram. Todas indicando melhora dos fundamentos da economia.
Conforme explanado no item 3.2 do RARDP do 5º bimestre de 2022 (peça 16, p. 13) , as projeções das receitas primárias seguem um modelo incremental e são obtidas por meio da aplicação dos citados parâmetros sobre bases de cálculo formadas pela arrecadação realizada no ano imediatamente anterior, excluindo-se as receitas extraordinárias e considerando-se os efeitos decorrentes das alterações na legislação tributária.
3. AVALIAÇÃO DAS RECEITAS PRIMÁRIAS - 5° BIMESTRE DE 2022
3.1. Projeção de Arrecadação de Receitas Primárias para o exercício de 2022
Os relatórios de avaliação bimestral são elaborados pela Secretaria de Orçamento Federal (SOF) e pela Secretaria do Tesouro Nacional (STN) sob coordenação técnica da primeira. As projeções integrantes dos mencionados relatórios incumbem primordialmente a essas secretarias, além da Secretaria Especial da Receita Federal do Brasil (RFB) , com base em grade de parâmetros formulada pela SPE, de acordo com a vigente matriz de responsabilidades aprovada pela Resolução da Junta de Execução Orçamentária (JEO) 7/2022 (peça 49) .
Segundo o RARDP do 5º bimestre de 2022 (peça 16, p. 14) , em confronto com a previsão da avaliação do 4º bimestre, estima-se que a receita primária total do exercício alcançará R$ 2.319.172 milhões, ou seja, incremento de R$ 10.832 milhões (variação de 0,47%) . Enquanto a receita líquida estimada é de R$ 1.855.424 milhões, com variação de R$ 11.104 milhões (0,60%) .
A receita primária total é composta por três grandes grupos, as 'Receitas Administradas pela RFB, exceto RGPS', as 'Receitas não Administradas pela RFB' e a 'Arrecadação Líquida para o RGPS'. O aumento da estimativa da 'Receita Total' foi influenciado pelo aumento do subgrupo 'Receitas não Administradas pela RFB', de R$ 10.059 milhões (2,67%) e de R$ 4.326 milhões do 'RGPS', superando a redução de R$ 3.553 milhões (0,25%) na previsão de arrecadação das 'Receitas Administradas pela RFB'.
Tabela 2 - Projeção de Arrecadação de Receitas Primárias de 2022
R$ milhões

Fonte: RARDP (peça 16, p. 14) .
Dentre as rubricas contidas no subgrupo 'Receitas Administradas pela RFB, exceto RGPS', a maior variação positiva, em termos absolutos, foi a da Cofins, de R$ 8.881 milhões (3,35%) e a maior variação negativa foi a do 'Imposto de Renda', de R$ 10.165 milhões (1,50%) .
No que concerne às 'Receitas Não Administradas pela RFB', a rubrica com maior variação positiva, em termos absolutos, foi a de 'Dividendos e Participações', R$ 6.266 milhões (7,79%) .
Consoante o RARDP do 5º bimestre de 2022 (peça 16, p. 15) , as estimativas do PIS e da Cofins foram revistas para maior, em razão de realização da arrecadação em valores superiores aos estimados no Decreto 11.216/2022. A redução na projeção da arrecadação do 'Imposto sobre a Renda' se deveu ao desempenho da arrecadação nos meses de setembro e outubro em valores inferiores aos estimados, em razão, principalmente, de compensações tributárias. A previsão da arrecadação de 'Dividendos e Participações' foi elevada em decorrência, principalmente, de anúncio de pagamento de dividendos pela Petrobras em dezembro.
3.2. Previsão e Arrecadação das Receitas Primárias do 5° Bimestre de 2022
Para dar cumprimento às disposições do art. 9° da LRF, a seguir reproduzido, e do art. 64, § 4°, da LDO 2022, a SOF, na condição de coordenadora técnica, publica o Relatório de Avaliação de Receitas e Despesas Primárias até o 22º dia após o encerramento de cada bimestre.
Art. 9º Se verificado, ao final de um bimestre, que a realização da receita poderá não comportar o cumprimento das metas de resultado primário ou nominal estabelecidas no Anexo de Metas Fiscais, os Poderes e o Ministério Público promoverão, por ato próprio e nos montantes necessários, nos trinta dias subsequentes, limitação de empenho e movimentação financeira, segundo os critérios fixados pela lei de diretrizes orçamentárias.
Conforme a tabela seguinte, cotejando-se a previsão de arrecadação para o 5º bimestre de 2022 constante do Decreto 11.216/2022 com a arrecadação efetivamente realizada constante do Decreto 11.269/2022, observou-se elevação de R$ 13.812 milhões (3,8%) no total agregado das receitas.
Tabela 3 - Receita Primária Líquida Prevista versus Realizada - 5° Bimestre/2022
R$ milhões

Fontes: Prevista - Decreto 11.216/2022; Realizada - Decreto 11.269/2022.
As maiores variações positivas, em termos absolutos, foram na 'Cofins', de R$ 11.470 milhões (28,7%) e na 'Exploração de Recursos Minerais', de R$ 6.666 milhões (31,6%) . As maiores variações negativas foram no 'Imposto de Renda', de R$ 6,277 milhões (5,7%) , e na 'CSLL', de R$ 3.161 milhões (12,3%) .
3.3. Evolução da Arrecadação das Receitas Primárias em 2022 a preços constantes
Conforme a tabela seguinte, no que se refere à arrecadação realizada em valores constantes, destaque-se que a receita total acumulada até outubro de 2022 atingiu R$ 1.945.214 milhões, o que corresponde a crescimento real de R$ 221.466 milhões (12,8%) , comparada à receita acumulada em igual período do ano anterior. Todos os componentes da receita apresentaram crescimento.
Tabela 4 - Receita Primária Realizada: janeiro a outubro/2021 versus janeiro a outubro/2022
R$ milhões

Fonte: RTN de out/2022, quadro 1.1-A (peça 58) .
Conforme apresentado na tabela e gráfico seguintes, cotejando-se a receita realizada acumulada móvel nos últimos doze meses, a preços constantes, verifica-se que entre outubro/2021 e outubro/2022 houve majoração de 13,1% da receita total e de 11,5% da receita líquida, e entre janeiro/2022 e outubro/2022 os crescimentos foram de 8,5% e 7,1%, respectivamente.
Tabela 5 - Receita Primária arrecadada móvel nos últimos doze meses: agosto/2021 a agosto/2022
R$ bilhões

Fonte: RTN out/2022 - quadro 1.1-A (peça 58) .
Gráfico 1 - Receita Primária Arrecadada móvel dos últimos doze meses
R$ bilhões

Fonte: RTN out/2022 - quadro 1.1-A (peça 58) .
4. AVALIAÇÃO DAS DESPESAS PRIMÁRIAS - 5° BIMESTRE de 2022
4.1. Projeção das Despesas Primárias na Avaliação do 5º Bimestre de 2022
Conforme a Tabela 6 da avaliação do 5º bimestre de 2022 (peça 16, p. 19) , a projeção da despesa primária em 2022 alcançou R$ 1.832.063,3 milhões, enquanto o valor indicado na avaliação do 4º bimestre foi de R$ 1.830.772,7 milhões, correspondendo a variação de 0,07%.
Tabela 6 - Despesas Primárias do Governo Central em 2022
R$ milhões

Fonte: RARDP (peça 16, p. 19) .
De acordo com o mencionado relatório, a maior variação absoluta positiva do 5º bimestre de 2022 em comparação com a do 4º bimestre foi com 'Apoio Financeiro aos Estados e Municípios' em decorrência de decisão do Supremo Tribunal Federal (STF) que, por maioria, referendou a decisão que deferiu a medida cautelar requerida, para suspender os efeitos da Medida Provisória 1.135/2022, que adiava os repasses da Lei Complementar 195/2022 para o próximo exercício.
A segunda maior variação positiva foi com 'Benefícios Previdenciários', em razão do crescimento do estoque de benefícios ativos do Regime Geral de Previdência Social (RGPS) em 2022, em relação ao ano de 2021, em função da queda das cessações por motivo de óbito, do aumento de requerimentos de benefícios previdenciários durante o exercício de 2022, e do desrepresamento, decorrente do aperfeiçoamento da concessão automática e do aumento da produtividade para redução do estoque de processos pendentes.
A maior variação negativa foi em 'Subsídios, Subvenções e Proagro' decorrente primordialmente de retornos de despesas realizadas em 2020 relativas ao Programa Emergencial de Acesso a Crédito - Peac Maquininhas (MP 1.002/2020) .
4.2. Projeção e Execução das Despesas Primárias do 5° Bimestre de 2022
Comparando-se a projeção de despesas primárias do 5º bimestre de 2022, constante do Anexo XXI do Decreto 11.216/2022, com a execução das despesas nesse período, constante do Anexo XXI do Decreto 11.269/2022, observou-se que a execução das despesas foi inferior à estimativa de gastos em R$ 21.594 milhões (7,26%) .
As maiores variações negativas foram as das 'Obrigatórias com Controle de Fluxo, de R$ 8.640 milhões (19,75%) , dos 'Créditos Extraordinários, de R$ 4.708 milhões (26,42%) e das 'Despesas Discricionárias, de R$ 4.287 milhões (22,02%) . As demais variações foram de pequena monta.
Tabela 7 - Projeção e Execução de Despesas Primárias do 5º Bimestre de 2022
R$ milhões

Fontes: Anexo XXI do Decreto 11.216/2022 e Anexo XXI do Decreto 11.269/2022.
Conforme apresentado na tabela anterior, a execução das despesas no 5º bimestre de 2022 ficou abaixo do projetado, facilitando a observância ao 'Teto de Gasto' e à 'Regra de Ouro' sob a ótica financeira.
4.3. Execução de Despesas Primárias em 2022 em valores constantes
A despesa total realizada acumulada de janeiro a outubro de 2022 em valores constantes, com base no IPCA de outubro de 2022, comparada com igual período no ano anterior apresentou variação positiva de R$ 33.516 milhões (2,3%) . O grupo de despesas do 'Poder Executivo Sujeitas à Programação Financeira' foi o que apresentou maior aumento, de R$ 87.119 milhões (40,2%) . Os 'Benefícios Previdenciários' apresentaram aumento de R$ 11.481 milhões (0,8%) . Apresentaram redução as despesas com 'Pessoal e Encargos Sociais', de R$ 20.137 milhões (6,8%) e as 'Outras Despesas Obrigatórias', de R$ 44.947 milhões (15,2%) .
A tabela a seguir apresenta esses números.
Tabela 8 - Despesa Executada: janeiro a agosto de 2021 versus janeiro a agosto de 2022
R$ milhões

Fonte: RTN de outubro de 2022 - quadro 1.1-A (peça 58) .
O gráfico a seguir apresenta a evolução da despesa executada como somas móveis de doze meses a preços constantes valorados pelo IPCA de outubro de 2022.
Gráfico 2 - Despesa Executada móvel de doze meses
R$ milhões

Fonte: RTN de agosto de 2022, quadro 1.1-A (peça 58) .
A despesa total apresentou redução acentuada a partir de março de 2021 e, em 2022, atingiu patamar relativamente constante em torno de R$ 1,8 trilhão. A redução se deveu principalmente às 'Outras Despesas Obrigatórias', em decorrência da redução dos auxílios emergenciais. Os demais grupos de despesas apresentaram comportamento estável. As despesas do 'Poder Executivo Sujeitas à Programação Financeira' apresentaram leve aumento ao aproveitar a queda das 'Outras Despesas Obrigatórias'.
A tabela a seguir apresenta a variação da despesa acumulada em doze meses a preços constantes com base no IPCA de outubro de 2022. As duas primeiras colunas apresentam a variação absoluta e relativa entre outubro de 2021 e outubro de 2022, com redução de R$ 21.712 milhões (1,2%) . As duas últimas colunas apresentam o mesmo entre janeiro e outubro de 2022, com aumento de R$ 30.624 milhões (1,7%) .
Tabela 9 - Variações das somas móveis de doze meses
R$ milhões

Fonte: RTN de outubro de 2022 - quadro 1.1-A (peça 58) .
4.4. Despesas primárias obrigatórias com maiores variações
A redução mencionada na seção 4.2 ocorreu em sua maior parte nas 'Despesas do Poder Executivo Sujeitas à Programação Financeira', da ordem de R$ 14.537 milhões (21,91%) , com destaque para a redução de R$ 8.640 milhões (19,75%) nas despesas 'Obrigatórias com Controle de Fluxo' e de R$ 4.287 milhões (22,02%) nas 'Despesas Discricionárias'. As 'Outras Despesas Obrigatórias' também tiveram expressiva redução, de R$ 7.837 milhões (13,68%) , com destaque para os 'Créditos Extraordinários', de R$ 4.708 milhões (26,42%) e para os 'Subsídios, Subvenções e Proagro', de R$ 2.367 milhões (75,43%) . Os aumentos foram todos de pequena monta.
5. ANÁLISE DO RESULTADO PRIMÁRIO E NOMINAL
A LDO 2022 estabeleceu em seu art. 2º, para o Governo Central, meta de déficit primário dos Orçamentos Fiscal e da Seguridade Social (OFSS) de R$ 170,47 bilhões (1,92% do PIB) . Já o art. 3º da LDO 2022 preceituou que o Programa de Dispêndios Globais (PDG) das empresas estatais federais deverá ser compatível com a obtenção da meta de déficit primário de R$ 4,42 bilhões (0,05% do PIB) . A seu turno, a meta do setor público não financeiro é de déficit primário de R$ 177,49 bilhões (2,00% do PIB) , conforme o Anexo IV.1 da LDO 2022. A LDO 2022 (§ 2º do art. 3º) previu ainda a possibilidade de compensação entre as metas estabelecidas para os OFSS e para o PDG.
Cabe destacar que a mencionada lei prevê que, na necessidade de prorrogação, não serão contabilizados na meta de resultado primário os créditos extraordinários voltados às despesas com ações e serviços públicos de saúde, nos termos da Lei Complementar 141/2012, desde que identificadas em categoria de programação específica de enfrentamento à pandemia; com o Programa Nacional de Apoio às Microempresas e Empresas de Pequeno Porte - Pronampe; e com o Programa Emergencial de Manutenção do Emprego e da Renda (peça 16, p. 9) .
Consoante registrado no RARDP do 5º bimestre de 2022, não obstante as projeções de receitas e despesas primárias da avaliação do 5º bimestre de 2022, consideradas a meta de resultado primário e as deduções referentes a restos a pagar de despesas relacionadas ao enfrentamento da pandemia e a despesas relacionadas ao estado de emergência nos termos da EC 123/2022, indicarem a possibilidade de ampliação de R$ 243.295,3 milhões nos limites de empenho e movimentação financeira das despesas primárias discricionárias dos Poderes da União, Ministério Público da União (MPU) e Defensoria Pública da União (DPU) , tal ampliação não ocorreu, em virtude da imposição de observância do 'Teto de Gastos' (ADCT, art. 107) , haja vista que as projeções das despesas primárias sujeitas ao regime do 'Teto de Gastos' estavam, ao final do 5º bimestre de 2022, acima daquele limite de gastos em R$ 12.591,4 milhões, com excesso no Poder Executivo de R$ 15.380,0 milhões e espaço fiscal nos demais Poderes, MPU e DPU de R$ 2.788,6 milhões.
A tabela a seguir evidencia as Necessidades de Financiamento do Governo Central e do Governo Federal na LOA 2022 e na avaliação correspondente ao RARDP do 5º bimestre de 2022, em obediência ao art. 9º da LRF.
Tabela 10 - Necessidades de Financiamento do Governo Central de 2022
R$ bilhões

Fontes: SOF/STN - RARDP 5º bimestre de 2022 (peça 16, p. 66) .
1/PIB nominal publicado nos Relatórios de Avaliação Bimestral.
Obs.: Receita Primária Líquida é igual a Receita Primária Total deduzidas as transferências por repartição de receitas, inclusive as dos fundos constitucionais e outras transferências legais.
5.1. Resultado Primário do Governo Central
A STN e o Bacen utilizam metodologias diferentes para calcular o resultado primário do Governo Central. A primeira apura o resultado seguindo o método denominado 'acima da linha', que foca na diferença entre fluxos de receitas e despesas, enquanto o segundo se guia pela variação da dívida líquida total, método denominado 'abaixo da linha'.
Registre-se que o Bacen é a instituição responsável pela apuração oficial dos resultados fiscais para fins de verificação do cumprimento das metas fiscais, conforme disposto no art. 11, inciso IV, da LDO 2022, c/c a Mensagem Presidencial de encaminhamento do Projeto de Lei Orçamentária Anual (PLOA) 2022 ao Congresso Nacional.
De acordo com o RARDP do 5º bimestre de 2022 (peça 16, p. 9) , foi indicado superávit primário para o Governo Central no corrente exercício de R$ 23,4 bilhões, portanto, compatível com a meta fiscal vigente de déficit primário de R$ 170,5 bilhões estabelecida no art. 2º da LDO 2022, sem considerar as exclusões da meta fiscal em caso de necessidade de prorrogação das seguintes despesas: i) ações e serviços públicos de saúde relativas ao enfrentamento da pandemia; ii) Pronampe; iii) Programa Emergencial de Manutenção do Emprego e da Renda (BEm) ; e iv) e as referentes ao estado de emergência reconhecido pela EC 123/2022.
Conforme o Resultado do Tesouro Nacional de outubro de 2022 (peça 63, p. 7) , o resultado primário 'acima da linha' do Governo Central de 2022 acumulado até outubro alcançou, a preços correntes, superávit de R$ 64,4 bilhões, superior ao observado em igual período de 2021, quando houve déficit de R$ -53,1 bilhões.
Segundo as Estatísticas Fiscais de outubro de 2022 do Bacen, constante da Tabela 2 - Necessidades de Financiamento do Setor Público - Fluxos Acumulados no Ano (peça 53) , o resultado primário do Governo Central acumulado até outubro de 2022 alcançou superávit de R$ 65,3 bilhões (0,82% do PIB) e o resultado primário das empresas estatais federais alcançou superávit de R$ 5,3 bilhões (0,07% do PIB) , resultados que se afiguram compatíveis com as metas fiscais do exercício de 2022 estabelecidas na LDO 2022, respectivamente, déficits primários de R$ 170,5 bilhões e de R$ 4,4 bilhões.
Compõem o resultado primário do Governo Central no referido período o superávit do Tesouro Nacional de R$ 314,3 bilhões e os déficits do Bacen de R$ 0,3 bilhões e do Instituto Nacional do Seguro Social (INSS) de R$ 248,7 bilhões. O Setor Público Consolidado apresentou superávit primário de R$ 157,9 bilhões (1,98% do PIB) .
A respeito do ajuste metodológico de Itaipu, a STN informou que o resultado primário apurado pelo critério 'abaixo da linha' trata os pagamentos de Itaipu Binacional ao Tesouro Nacional - relativos à amortização de contratos - como receitas do Governo Central. Contudo, tais pagamentos são de natureza financeira e ensejam ajustes para fins de análise do desempenho fiscal.
Conforme explicação da STN, o segundo tipo de ajuste decorre da sistemática de registros nas estatísticas fiscais dos subsídios e subvenções estabelecida em conformidade com os Acórdão 825/2015-TCU-Plenário (rel. min. José Mucio Monteiro) e 3.297/2015-TCU-Plenário (rel. min. Vital do Rêgo) . Segundo essa sistemática, o Bacen passou a incorporar mensalmente os efeitos fiscais desses eventos segundo o critério de competência na apuração 'abaixo da linha', enquanto a STN registra semestralmente impactos quando dos pagamentos dos saldos apurados pelas instituições financeiras operadoras dos programas.
Como visto, o resultado previdenciário tem papel importante na apuração do resultado primário. A tabela seguinte apresenta os acumulados anuais dos últimos seis anos e o acumulado dos últimos doze meses até outubro de 2022, correspondentes à evolução da arrecadação previdenciária, do pagamento de benefícios e do resultado previdenciário (RP) .
Tabela 11 - Resultado Previdenciário Anual a preços correntes 2016 a 2022
R$ bilhões

Fonte: RTN de outubro de 2022 - quadro 1.1 (peça 57) .
Obs.: Em 2022 é apresentada a soma de doze meses entre novembro de 2021 e outubro de 2022.
O gráfico a seguir mostra que a previdência urbana apresentou sistemática deterioração do resultado no período de 2016 a 2020, passando de déficit de R$ 46,3 bilhões para déficit de R$ 133,0 bilhões, um aumento de 187%. A partir de 2021 houve reversão do resultado da previdência urbana em percentual de PIB, que passou a ser de déficit de R$ 103,3 bilhões (1,07% do PIB) em 2022. O resultado do regime rural ficou relativamente estável entre 1,5% e 1,7% do PIB.
Gráfico 3  - Evolução do resultado da previdência

Fonte: RTN de outubro/2022 - quadro 1.2 (peça 59) .
Obs.: Em 2022 é apresentada a soma de 12 meses entre novembro de 2021 e outubro de 2022.
Apresenta-se no gráfico seguinte a trajetória do resultado primário, do pagamento de juros e do resultado nominal do Governo Central, em percentual do PIB, de 2006 a outubro de 2022. Os valores apresentados são de médias móveis a cada doze meses. O resultado primário atingiu seu melhor resultado no período em outubro de 2008 e seu pior resultado em dezembro de 2020, no auge da pandemia. Em outubro de 2022, o resultado primário apresentou superávit de 0,87% do PIB. Este comportamento, com rápida recuperação do resultado primário, corresponde ao que os economistas chamam de recuperação em 'V'.
A trajetória dos juros acompanhou a evolução do resultado primário até 2019. No entanto, durante a pandemia, o crescimento do déficit não resultou em aumento dos juros, indicando queda nas taxas médias de juros dos títulos do Tesouro.
Gráfico 4 - Evolução dos Resultados Nominal e Primário e dos Juros Nominais do Governo Central
% do PIB

Fonte: RTN de outubro/2022 - tabela 1.1 (peça 57) .
Nota: os valores apresentados são médias móveis de doze meses.
Apesar da melhora do resultado fiscal em 2021 com relação ao ano anterior, os juros nominais passaram de R$ 266,7 bilhões (3,57% do PIB) em 2020 para R$ 407,3 bilhões (4,69% do PIB) em 2021. Esse fenômeno deveu-se sobretudo à elevação da taxa básica de juros Selic de 2,0% a.a., em março de 2021 (mínima histórica desde sua introdução em 4/3/1999) , para 9,25% a.a. em dezembro de 2021. Ou seja, a taxa básica de juros mais que quadruplicou no período.
Não obstante a continuação da elevação da taxa Selic no corrente ano, com patamar de 13,75% a.a. em agosto, observa-se diminuição da despesa com juros nominais no corrente exercício a partir de seu máximo em junho de 2022, de R$ 530,1 bilhões, para R$ 465,1 bilhões em outubro de 2022.
5.2. Resultado Primário das Empresas Estatais Federais
De acordo com a planilha 'Anexo I-A' encaminhada pela Secretaria de Coordenação e Governança das Empresas Estatais - Sest (peça 36) , a estimativa atualizada do resultado primário ajustado das empresas estatais federais até outubro de 2022 é de superávit de R$ 2.695,9 milhões.
Ressalte-se que o resultado primário das empresas estatais federais 'acima da linha' é calculado pela Sest, com base na Necessidade de Financiamento Líquido (Nefil) das empresas. A Nefil é o indicador que demonstra se a geração de receitas próprias das empresas é suficiente para a cobertura de todas as suas despesas. Por sua vez, o resultado primário 'abaixo da linha' é apurado pelo Bacen com base na variação do endividamento dessas empresas.
De acordo com a Sest, o resultado primário das empresas estatais federais no 'PDG ajustado' acumulado de janeiro a outubro de 2022 foi de superávit de R$ 2.695,9 milhões. A seu turno, o resultado primário 'abaixo da linha' das empresas estatais federais alcançou superávit de R$ 5.259,9 milhões. Disso resulta discrepância de R$ 2.563,2 milhões entre as duas métricas de resultado. No Ofício 298873/2022/ME (peça 36) , a Sest informa que a maior parte desta discrepância se deve ao aporte de capital à empresa VDMG, no valor de R$ 2,8 bilhões, que foi contabilizado pela empresa em 2021. Desta forma, o referido aporte não impacta o resultado primário em 2022 pela metodologia 'acima da linha' (Sest) , enquanto o Bacen o considerou neste exercício.
Considerando-se os esclarecimentos prestados pela Sest a respeito da discrepância estatística, entende-se esclarecida a questão.
Tabela 12 - Resultado Primário das Empresas Estatais Federais: PDG e Bacen
R$ milhares

Fontes: Sest e Bacen.
A tabela seguinte apresenta a projeção do resultado primário de 2022 da avaliação do 5º bimestre das empresas estatais federais mais deficitárias, com base no demonstrativo da Necessidade de Financiamento Líquido dessas empresas.
A Emgepron foi a que apresentou o pior resultado negativo, quase quatro vezes maior do que a segunda colocada, a Hemobras.
Tabela 13 - Nefil das empresas estatais federais projetado em 2022
R$ milhares

Fonte: Sest - Anexo III-B (peça 36, p. 56) .
6. EXECUÇÃO ORÇAMENTÁRIA E FINANCEIRA
Neste capítulo são analisadas as questões 13, 14 e 15 da matriz de planejamento.
Legislação e histórico do acompanhamento
Estabelece o art. 47 da Lei 4.320/1964 que, imediatamente após a promulgação da LOA e com base nos limites nela fixados, o Poder Executivo aprovará um quadro de cotas trimestrais da despesa que cada unidade orçamentária fica autorizada a utilizar. Segundo o art. 48, a fixação das cotas atenderá aos seguintes objetivos: i) assegurar às unidades orçamentárias, em tempo útil a soma de recursos necessários e suficientes a melhor execução do seu programa anual de trabalho; e ii) manter, durante o exercício, na medida do possível o equilíbrio entre a receita arrecadada e a despesa realizada, de modo a reduzir ao mínimo eventuais insuficiências de tesouraria.
Por sua vez, o art. 9º do Decreto 93.872/1986, c/c o art. 72 do Decreto-Lei 200/1967, estabelece que as diretrizes gerais da programação financeira dessas despesas serão fixadas em decreto, cabendo à STN, em ato próprio, aprovar o limite global de saques de cada Ministério ou órgão, tendo em vista o montante das dotações e a previsão do fluxo de caixa do Tesouro Nacional, e determina que, na alteração desses limites, observar-se-ão o quantitativo das dotações orçamentárias e o comportamento da execução orçamentária, e que a execução da programação financeira deve considerar, além das despesas autorizadas na LOA, os créditos adicionais, as restituições de receitas e o ressarcimento em espécie a título de incentivo ou benefício fiscal e os restos a pagar. E seu art. 10 dispõe que os Ministérios, órgãos da Presidência da República e dos Poderes Legislativo e Judiciário, dentro do limite fixado e de acordo com o fluxo dos recursos do Tesouro Nacional, aprovarão o limite de saques de cada unidade orçamentária, tendo em vista o cronograma de execução dos projetos e atividades a seu cargo, dando ciência a este Tribunal.
Em consonância com essas regras fundamentais, os arts. 8º e 13 da LRF determinam que, até trinta dias após a publicação dos orçamentos, o Poder Executivo estabelecerá a programação financeira e o cronograma de execução mensal de desembolso, nos termos em que dispuser a LDO, e desdobrará as receitas previstas em metas bimestrais de arrecadação. Por seu turno, o art. 9º da LRF dispõe que, se verificado, ao final de um bimestre, que a realização da receita poderá não comportar o cumprimento das metas de resultado primário ou nominal estabelecidas no Anexo de Metas Fiscais, os Poderes e o Ministério Público promoverão, por ato próprio e nos montantes necessários, nos trinta dias subsequentes, limitação de empenho e movimentação financeira (contingenciamento) , segundo os critérios fixados pela LDO. Na LDO 2022, tais regras constam dos arts. 61 e 62.
Com a publicação da LOA 2022 (Lei 14.303/2022) , editou-se, para fins de cumprimento do art. 8º da LRF, o Decreto 10.961, de 11/2/2022, alterado pelos Decretos 11.019, de 30/3/2022, 11.086, de 30/5/2022, 11.154, de 29/7/2022, 11.216, de 30/9/2022, e 11.269, de 30/11/2022. Os arts. 1º, § 2º, e 2º do Decreto 10.961/2022 estabelecem para os órgãos superiores e entidades do Poder Executivo que correspondem a órgãos setoriais, aí incluídos o Conselho Administrativo de Defesa Econômica (Cade) e as agências reguladoras, dois conjuntos de limites: i) os limites de movimentação e empenho para todo o exercício, constantes do seu Anexo I; e ii) os limites de pagamento definidos nos cronogramas de execução mensal de desembolso, constantes dos Anexos II a XV.
Destarte, ao término do 5º bimestre, os limites de movimentação e empenho e os cronogramas de execução mensal de desembolso constavam dos anexos do Decreto 10.961/2022, considerando-se as alterações estabelecidas pelo Decreto 11.269/2022. Entretanto, nos termos da delegação estabelecida no art. 10, incisos I, II, III, V e VI, do Decreto 10.961/2022, o secretário especial do Tesouro e Orçamento do Ministério da Economia (Seto/ME) está autorizado, quanto aos limites de empenho, a alterá-los, por meio de remanejamento, de ampliação ou de redução, ou adequá-los às dotações de despesas primárias discricionárias aprovadas para o exercício de 2022, bem assim, quanto aos limites de pagamento, alterá-los, por meio de antecipação ou postergação, bem como por meio de remanejamento, ampliação ou redução, para acompanhar as alterações de dotações ou de limites de movimentação e empenho ou para atender demanda de órgão que solicite cessão de limite para outro órgão. No tópico seguinte, o qual trata do bloqueio de dotações orçamentárias, apresentam os limites de movimentação e empenho e de pagamento, considerando as alterações realizadas mediante portarias da Seto/ME e Decreto 11.269/2022.
Além do objetivo básico de compatibilizar a execução da despesa com a arrecadação da receita, a programação enfoca o cumprimento da meta de resultado primário (art. 2º da LDO 2022) e do 'Teto de Gastos' (EC 95/2016 e EC 113/2021) . Haja vista a rigidez e a previsibilidade dos montantes de pagamentos da quase totalidade das despesas primárias obrigatórias, para as quais pode-se considerar assegurados os recursos financeiros, o art. 1º, § 1º, e o art. 2º, § 1º, do Decreto 10.961/2022 excluem da programação as dotações relativas ao grupo de natureza de despesa (GND) '1 - Pessoal e Encargos Sociais' e as despesas primárias que constituem obrigações constitucionais ou legais da União, relacionadas na Seção I do Anexo III da LDO 2022, selecionando-se, dentre as últimas, aquelas que, por suas peculiaridades, estariam sujeitas a controle de fluxo, conforme disciplina o art. 61, § 2º, da LDO 2022, de modo que para essas foram estabelecidos os cronogramas de pagamento constantes dos Anexos XIV e XV do Decreto 10.961/2022. Excluem-se, ainda, por não integrarem o conjunto das despesas primárias, as dotações relativas a despesas financeiras dos GNDs '2 - Juros e Encargos da Dívida' e '6 - Amortização da Dívida', e as despesas financeiras relacionadas no Anexo XVII do decreto.
Assim, a programação financeira está especialmente voltada ao controle da execução orçamentário-financeira das despesas dos GNDs '3 - Outras Despesas Correntes', '4 - Investimentos' e '5 - Inversões Financeiras', relativas aos créditos orçamentários iniciais, suplementares e especiais, abertos e reabertos, e de restos a pagar, porém não integram os cronogramas as dotações referentes aos créditos extraordinários abertos e reabertos no exercício de 2022. A demonstração da compatibilidade entre os limites autorizados para movimentação e empenho e as despesas primárias obrigatórias e discricionárias sujeitas a controle de fluxo do Poder Executivo, integrantes dos Relatórios de Avaliação das Receitas e Despesas Primárias de que trata o art. 62, § 4º, da LDO 2022, está apresentada no Anexo XXVII do mesmo decreto, conforme alterações. Enfim, com base nesses aspectos, foram estabelecidos os critérios de segregação dos cronogramas de execução mensal de desembolso, conforme consta do Anexo.
Não obstante obrigatória a execução das programações referentes às emendas individuais (RP 6) e de iniciativa de bancada (RP 7) , com exceção de eventuais impedimentos de ordem técnica, conforme disciplinam os §§ 9º e 11 a 13 do art. 166 da Constituição Federal (CF/1988) , seus montantes constam dos citados limites globais, uma vez que estão sujeitas a contingenciamento, podendo-se reduzi-los em até a mesma proporção da limitação incidente sobre o conjunto das demais despesas discricionárias, segundo o § 18 do mesmo dispositivo constitucional.
Registrou-se no relatório de acompanhamento do 2º bimestre (TC Processo 010.099/2022-0, rel. min. Jorge Oliveira) a ocorrência do bloqueio de recursos do Ministério da Ciência, Tecnologia e Inovações (MCTI) , no montante de R$ 2,5 bilhões, referentes a ações orçamentárias do Fundo Nacional de Desenvolvimento Científico e Tecnológico - FNDCT, para o qual a Lei Complementar 177/2021 instituiu regras especiais em matéria orçamentário-financeira mediante alteração da LRF e da Lei 11.540/2007.
A equipe de fiscalização propôs, então, que este Tribunal determine ao Poder Executivo que desbloqueie, no prazo de cinco dias, as dotações orçamentárias do FNDCT (TC Processo 010.099/2022-0, peças 75 e 76) , e a unidade técnica, por sua vez, detectou que o desbloqueio já havia sido efetuado em 2/8/2022 e propôs dar ciência ao Poder Executivo de que os bloqueios visando à supressão de dotações do FNDCT, sem amparo na Lei 11.540/2007, constituem irregularidade, em vista do disposto no art. 9º, § 2º, da LRF, e nos §§ 1º, 2º e 3º do art. 11 da Lei 11.540/2007 (TC Processo 010.099/2022-0, peça 77) , o que foi materializado na forma do subitem 9.1 do Acórdão 2557/2022-TCU-Plenário (rel. min. Jorge Oliveira) .
Verificou-se, na ocasião, que a JEO, no Voto 7, de 20/7/2022, deliberou pela realização do desbloqueio das dotações do FNDCT, haja vista que o PLN 17/2022, quanto à matéria, não fora aprovado. Assim, entre possíveis soluções para a reversão do desbloqueio, conforme o mencionado voto foi proposta a edição de medida provisória ou projeto de lei com vistas a alterar a Lei 11.540/2007, mediante a criação de regras de escalonamento para a aplicação de recursos de dotações do FNDCT, o que foi efetivado com a edição da Medida Provisória 1.136, de 29/8/2022.
Registrou-se no relatório de avaliação do 3º bimestre que o Decreto 11.086/2022 incluiu o Anexo VI-A ao Decreto 10.961/2022, mediante o qual foi fixado o limite anual de R$ 23.912.137 mil ao Ministério da Economia para as despesas relacionadas ao cumprimento do disposto nos §§ 11, 20 e 21 do art. 100 da CF/1988, e no art. 107-A, § 3º, do ADCT, bem como a atualização monetária dos precatórios inscritos no exercício, que não se submetem ao 'Teto de Gastos', sem prejuízo de sua contabilização para fins de cumprimento da meta de resultado primário. Esse montante se refere ao crédito especial cujo abertura foi proposta por meio do PLN 4/2022-CN, com o objetivo de viabilizar o cumprimento de decisão proferida pelo ministro Nunes Marques, do STF, no bojo do Recurso Extraordinário 668.869/SP, homologando o Termo de Conciliação 02/2022/CCAF/CGU/AGU-JRP-KSF, de 17/3/2022, firmado entre a União e o município de São Paulo, no caso envolvendo a posse e domínio do 'Campo de Marte'. O crédito especial foi aberto na forma da Lei 14.409, de 15/7/2022.
Incluiu-se, ainda, no Anexo VI-A, via Decreto 11.154/2022, alterado pelo 11.216/2022, sob administração do Ministério de Minas e Energia (MME) , o limite de R$ 1.212.148 mil para pagamento referente à Participação da União no Capital de Empresas - PUC. Tal pagamento se vincula ao PLN 16/2022-CN, relacionado à abertura de crédito especial que visa incluir a ação '00SC - Participação da União no Capital da Empresa Brasileira de Participações em Energia Nuclear e Binacional S.A.' aos OFSS, de modo a viabilizar a capitalização inicial dessa empresa estatal, criada com a finalidade de ser a controladora das empresas Itaipu Binacional e Eletrobras Termonuclear S.A.
6.1. Bloqueio de dotações orçamentárias
Segundo o art. 16, inciso II, do Decreto 10.961/2022, alterado pelo Decreto 11.154/2022, o Ministério da Economia adotará as providências necessárias à compatibilização das dotações orçamentárias constantes da LOA 2022, e de suas alterações, com os limites de despesas primárias calculados na forma prevista no art. 107, no inciso II do caput do art. 110 e no art. 111 do ADCT - relativos ao 'Teto de Gastos' -, por meio do bloqueio ou da proposição de cancelamento de dotações orçamentárias e da adequação dos respectivos cronogramas ou autorizações de pagamento, na hipótese de as despesas excederem os referidos limites, consideradas as informações constantes no correspondente RARDP. E, de acordo com o inciso IV do mesmo artigo, adotará as providências para desbloqueio das mesmas dotações orçamentárias e recomposição dos limites de pagamento até o encerramento do mês subsequente ao de apresentação do RARDP. Com o Decreto 11.269/2022, que inseriu o § 2 ao art. 16 do Decreto 10.961/2022, os bloqueios e os desbloqueios aplicam-se, no que couber, aos atos legais que não tenham sido considerados no RARDP, e que afetem os limites de despesas estabelecidos em decorrência dele, desde que estejam em conformidade com decisão da JEO, dispensada a observância do prazo de que trata o citado inciso IV.
Verificou-se que a JEO, em Reunião Ordinária de 21/11/2022, em vista do limite do 'Teto de Gastos' para o Poder Executivo de R$ 1.608.480,9 milhões - sua apuração está tratada no item 7.1 deste relatório - e da projeção de suas despesas primárias em R$ 1.623.860,0 milhões, ou seja, um excesso de cerca de R$ 15.380,0 milhões, e frente à existência do saldo de bloqueios remanescentes de R$ 9.716,6 milhões, deliberou por realizar bloqueios adicionais de R$ 5.663,4 milhões, conforme detalhado na tabela seguinte, os quais foram registrados, de forma consolidada, na Tabela 17 do RARDP do 5º bimestre (peça 16, p. 36) .
Tabela 14 - Bloqueios e desbloqueios
R$ milhões
	Órgão
	Dotação Atual1
 (18/11/2022) 
	Bloqueios - Teto de Gastos
	Bloqueios - Pleitos de Créditos
	Bloqueios - Final

			Bloqueios 
 (18/11/2022) 
	Bloqueio Adicional
 (A2) 
	Bloqueio Total
 (A =A1+A2) 
	Bloqueios (18/11/2022) 
 (B1) 
	Bloqueio Adicional3
 (B2) 
	Bloqueio Total
 (B=B1+B2) 
	Bloqueio Adicional
 (A2+B2) 
	Bloqueio Total4
 (A+B) 

		RP 2
	RP 8
	RP 9
	Total
	RP 2
	RP 8
	RP 9
	Total2
 (A1) 
								
	PR
	421,0

	421,0

	54,1
	54,1
	0,0
	8,8
	8,8
	62,9
	62,9
	
	Mapa
	2.413,9
	104,1
	890,0
	3.408,0
	50,4
	0,9
	711,4
	762,7
	324,7
	1.087,4
	25,6
	52,8
	78,4
	377,5
	1.165,8
	
	MCTI
	5.346,4

	5.346,4
	214,6

	214,6
	385,4
	600,0
	109,1
	62,6
	171,8
	448,1
	771,8
	
	ME
	9.509,3
	52,0
	 
	9.561,3
	302,1
	7,1
	 
	309,2
	-86,4
	222,8
	153,6
	-153,6
	0,0
	-240,0
	222,8
	
	MEC
	20.574,4
	5,0
	488,2
	21.067,6
	641,2
	5,0
	287,5
	933,7
	1.456,6
	2.390,3
	326,0
	236,7
	562,8
	1.693,3
	2.953,0
	
	MJ
	2.658,5
	46,5
	30,0
	2.735,0
	23,7
	0,0
	25,6
	49,3
	0,0
	49,3
	12,1
	0,0
	12,1
	0,0
	61,4
	
	MME
	1.312,2
	 
	0,2
	1.312,4
	29,1
	 
	0,2
	29,3
	147,0
	176,3
	14,8
	23,9
	38,7
	170,9
	215,0
	
	MRE
	1.958,7

	1.958,7

	204,8
	204,8
	0,0
	33,3
	33,3
	238,1
	238,1
	
	MS
	16.331,1
	148,8
	8.260,0
	24.740,0
	394,1
	91,3
	1.898,9
	2.384,3
	1.417,4
	3.801,7
	200,4
	230,4
	430,8
	1.647,8
	4.232,5
	
	CGU
	123,0

	123,0

	8,4
	8,4
	0,0
	1,4
	1,4
	9,8
	9,8
	
	MI
	7.422,4

	7.422,4

	354,7
	354,7
	0,0
	57,7
	57,7
	412,4
	412,4
	
	MTP
	2.367,7

	2.367,7

	182,5
	182,5
	0,0
	29,7
	29,7
	212,2
	212,2
	
	MCom
	1.355,3

	1.355,3

	58,8
	58,8
	0,0
	9,6
	9,6
	68,4
	68,4
	
	MMA
	821,0
	 
	10,0
	831,0

	9,2
	9,2
	77,6
	86,7
	0,0
	12,6
	12,6
	90,2
	99,4
	
	MD
	11.502,2
	0,1
	492,6
	11.994,9
	60,6
	0,1
	409,2
	469,9
	608,8
	1.078,7
	30,8
	98,9
	129,8
	707,8
	1.208,4
	
	MDR
	3.637,4
	169,5
	4.396,3
	8.203,3
	 
	80,6
	3.685,6
	3.766,2
	179,6
	3.945,8
	0,0
	29,2
	29,2
	208,7
	3.974,9
	
	MTur
	589,2
	2,1
	70,0
	661,4

	20,2
	20,2
	71,4
	91,6
	0,0
	11,6
	11,6
	83,0
	103,2
	
	MC
	4.182,3
	87,9
	1.835,1
	6.105,3
	36,3
	50,9
	646,7
	734,0
	152,6
	886,6
	18,5
	24,8
	43,3
	177,4
	929,9
	
	GAB-PR
	7,7

	7,7

	0,0
	0,0
	0,0
	0,0
	0,0
	0,0
	0,0
	
	AGU
	483,6

	483,6

	42,3
	42,3
	0,0
	6,9
	6,9
	49,2
	49,2
	
	MMFDH
	237,8
	49,5
	27,6
	314,9
	 
	6,6
	27,6
	34,2
	23,0
	57,1
	0,0
	3,7
	3,7
	26,7
	60,8
	
	BCB
	297,2

	297,2

	0,0
	0,0
	0,0
	0,0
	0,0
	0,0
	0,0
	
	Total
	93.552,2
	665,7
	16.500,0
	110.717,9
	1.752,2
	242,4
	7.722,0
	9.716,6
	5.663,4
	15.380,0
	891,0
	780,8
	1.671,8
	6.444,3
	17.051,9
	
Fonte: SOF (Adaptada) .
1/Despesas Discricionárias classificadas com RP 2, RP 8 e RP 9 sujeitas ao 'Teto de Gastos'.
2/Bloqueios líquidos de créditos em tramitação e desconsiderada parcela do bloqueio referente a remanejamento de despesas discricionárias entre órgãos, por decisão da JEO.
3/Parte poderá ser destinada à parcela residual de RP 8 e 9 disponível para bloqueio (a estimativa é que por volta de 100 mi estariam disponíveis para bloqueio) .
4/ Os bloqueios adicionais recaíram exclusivamente sobre despesas discricionárias classificadas com RP 2.
5/A destinação dos bloqueios para atendimento do RARDP ou de créditos se dá quando da elaboração de créditos, de modo que o rateio dos bloqueios aqui apresentados representa um exercício de divisão entre os órgãos que não vincula a posterior elaboração dos créditos.
A Tabela 15 apresenta os limites de movimentação e empenho até dezembro de 2022 estabelecidos aos órgãos do Poder Executivo constantes do Anexo I do Decreto 10.961/2022, considerando as alterações promovidas pelo Decreto 11.269, de 30/11/2022, bem assim a deliberação da JEO de 21/11/2022, representando um limite global de R$ 152,4 bilhões, R$ 0,8 bilhão abaixo do limite estabelecido no Decreto 11.216, de 30/9/2022 - observe-se que entre as publicações desses decretos há alterações promovidas pela Seto/ME. A mesma tabela apresenta os limites de pagamento consolidados até o 5º bimestre, no montante global de R$ 301,1 bilhões, pagando-se o total de R$ 286,8 bilhões, sem considerar as emendas individuais e de bancada, para as quais os limites (e pagamentos) no período foram, respectivamente, de R$ 10,5 bilhões (R$ 9,8 bilhões) e R$ 5,2 bilhões (R$ 4,7 bilhões) .
Tabela 15 - Limites de movimentação e empenho e de pagamento
R$
	Órgão/Entidade
	Movimentação e Empenho - Decreto 11.269/2022 (30/11/2022) 
	Pagamentos (30/10/2022) 

		Individuais 
	Bancada 
	Demais
	Total
	Limite
L
	Pagamento 
	Empoçamento
E
	E/L
 (%) 

	PR
	250.000
	0
	422.694.315
	422.944.315
	383.877.979
	370.864.250
	13.013.729
	3,4

	Mapa
	104.567.891
	259.969.934
	3.240.234.220
	3.604.772.045
	3.468.687.682
	3.188.165.115
	280.522.567
	8,1

	MCTI
	23.873.730
	35.645.738
	5.195.530.410
	5.255.049.878
	4.364.370.028
	3.855.243.266
	509.126.762
	11,7

	ME
	3.316.822.104
	0
	33.651.770.698
	36.968.592.802
	32.745.170.143
	31.411.854.643
	1.333.315.500
	4,1

	MEC
	301.755.638
	535.044.237
	21.018.802.902
	21.855.602.777
	23.781.868.943
	21.594.160.073
	2.187.708.870
	9,2

	MJ
	99.341.959
	265.825.974
	2.614.500.522
	2.979.668.455
	4.806.199.299
	3.445.078.806
	1.361.120.493
	28,3

	Cade
	0
	0
	42.769.864
	42.769.864
	36.145.729
	33.805.697
	2.340.032
	6,5

	MME
	0
	0
	2.100.042.127
	2.100.042.127
	931.899.821
	785.484.303
	146.415.518
	15,7

	ANP
	0
	0
	160.710.000
	160.710.000
	135.988.758
	120.720.358
	15.268.400
	11,2

	Aneel
	0
	0
	147.424.640
	147.424.640
	111.537.613
	95.065.894
	16.471.719
	14,8

	ANM
	100.000
	0
	79.207.555
	79.307.555
	73.531.942
	61.703.959
	11.827.983
	16,1

	MRE
	2.670.000
	0
	1.958.745.997
	1.961.415.997
	2.111.448.840
	2.084.538.762
	26.705.518
	1,3

	MS
	5.940.744.338
	2.664.092.092
	24.314.727.448
	32.919.563.878
	110.751.795.428
	106.592.212.821
	4.159.582.607
	3,8

	Anvisa
	0
	0
	174.624.135
	174.624.135
	160.475.024
	113.412.328
	47.062.696
	29,3

	ANS
	0
	0
	101.609.456
	101.609.456
	88.243.798
	71.236.795
	17.007.003
	19,3

	CGU
	0
	0
	122.955.914
	122.955.914
	114.284.746
	100.822.461
	13.462.285
	11,8

	MI
	9.969.665
	352.330.920
	6.911.878.328
	7.274.178.913
	5.842.877.381
	5.636.756.509
	206.120.872
	3,5

	ANTT
	0
	0
	340.705.200
	340.705.200
	253.415.662
	173.176.331
	80.239.331
	31,7

	Antaq
	400.000
	0
	42.665.008
	43.065.008
	37.205.198
	31.464.041
	5.741.157
	15,4

	Anac
	0
	0
	127.107.258
	127.107.258
	115.895.514
	95.781.786
	20.113.728
	17,4

	MTP
	3.062.908
	0
	2.367.652.174
	2.370.715.082
	2.184.992.622
	1.995.265.424
	189.727.198
	8,7

	MCom
	10.277.683
	3.524.000
	1.151.217.703
	1.165.019.386
	1.046.741.317
	855.569.663
	191.171.654
	18,3

	Anatel
	0
	0
	201.597.261
	201.597.261
	199.546.045
	167.508.104
	32.037.941
	16,1

	MMA
	32.753.668
	0
	831.026.985
	863.780.653
	719.295.868
	660.022.453
	59.273.415
	8,2

	MD
	74.681.484
	399.357.105
	12.257.348.852
	12.731.387.441
	18.267.898.071
	17.269.902.571
	997.995.500
	5,5

	MDR
	325.341.091
	1.136.459.395
	7.948.340.655
	9.410.141.141
	6.178.279.512
	6.028.207.678
	150.071.834
	2,4

	ANA
	0
	0
	209.926.875
	209.926.875
	172.174.407
	153.712.934
	18.461.473
	10,7

	MTur
	155.221.907
	23.723.696
	620.016.213
	798.961.816
	535.071.558
	497.538.504
	37.533.054
	7,0

	Ancine
	0
	0
	41.369.494
	41.369.494
	35.804.444
	24.047.376
	11.757.068
	32,8

	MC
	439.648.761
	183.826.082
	6.092.473.261
	6.715.948.104
	80.266.792.310
	78.307.928.956
	1.958.863.354
	2,4

	GAB-PR
	0
	0
	7.701.452
	7.701.452
	7.530.056
	6.706.295
	823.761
	10,9

	AGU
	0
	0
	483.553.188
	483.553.188
	467.350.870
	403.495.724
	63.855.146
	13,7

	MMFDH
	88.978.710
	7.102.174
	314.940.604
	411.021.488
	224.344.689
	192.933.122
	31.411.567
	14,0

	BCB
	0
	0
	297.248.958
	297.248.958
	431.653.119
	415.595.942
	16.057.177
	3,7

	Total
	10.930.461.537
	5.866.901.347
	135.593.119.672
	152.390.482.556
	301.052.394.416
	286.839.982.942
	14.212.206.914
	4,7

Fontes: STN e Anexo I do Decreto 10.961/2022, com alterações.
Desconsiderando-se as emendas individuais e de bancada, verifica-se o grau de empoçamento de 4,7%, percentual relativamente baixo haja vista o bom desempenho dos ministérios detentores dos maiores limites de pagamento, com destaque para os Ministérios da Saúde, da Cidadania e da Economia, os quais, representam, respectivamente, 36,8%, 26,7% e 10,9% desse limite global, e apresentaram graus de empoçamento de 3,8%, 2,4% e 4,1%, respectivamente. Os graus de empoçamento relativos às emendas individuais e de bancada foram, respectivamente, de 7,3% e 10,1%.
Observe-se que, no que diz respeito ao empoçamento, nesta e nas demais análises dos acompanhamentos bimestrais não foram avaliados isoladamente as entidades e órgãos, os anexos, os indicadores de resultado primário ou outra partição conveniente, uma vez que, conforme registrado no relatório de avaliação do 2º bimestre (TC Processo 010.099/2022-0, rel. min. Jorge Oliveira) , o exame do nível de 'Empoçamento de Recursos' será realizado por ocasião do exame das Contas relativas ao exercício de 2022, quando eventuais medidas já tenham sido efetivadas para dar cumprimento ao Acórdão 1481/2022-TCU-Plenário (rel. min. Aroldo Cedraz) , prolatado em 29/6/2022, que aprovou o Parecer Prévio sobre as Contas Prestadas pelo Presidente da República referentes ao exercício de 2021.
Controle de créditos bloqueados
A Tabela 14 apresenta que o bloqueio final supera em R$ 1.671,8 milhões o montante suficiente para atender ao limite do 'Teto de Gastos' do Poder Executivo (R$ 5.663,4 milhões) - correspondente a 9,8% do saldo final de bloqueios (R$ 17.051,9 milhões) -, quantia referente às solicitações de créditos adicionais ou de remanejamento de despesas discricionárias entre órgãos, providências que também passam pela aprovação da JEO.
Constata-se que esses bloqueios são realizados valendo-se da mesma conta contábil utilizada para o controle do atendimento ao 'Teto de Gastos', a conta 6.2.2.1.2.01.07, intitulada Controle de Créditos Bloqueados, conforme espelho extraído do Siafi (peça 61) .
Essa conta contábil, segundo consta da descrição de seus atributos, é de natureza credora, e tem por função o registro do valor do crédito bloqueado pela SOF, excluindo-se o 'contingenciamento' e os 'pedidos de alteração orçamentária'. Então, parte das solicitações que resultam em bloqueios - além do montante suficiente para respeitar-se o limite constitucional - enquadra-se na categoria dos 'pedidos de alteração orçamentária', não obstante a orientação em sentido contrário.
No que diz respeito aos lançamentos, a conta é creditada ou 'pelo bloqueio de crédito orçamentário' ou 'pelos estornos efetuados com a negativação dos saldos'; e é debitada ou 'pela cessação da circunstância que restringia a execução do crédito' ou 'pelo cancelamento e remanejamento dos créditos' ou ainda 'pelo encerramento do exercício'.
Verifica-se, contudo, que em todos os registros contábeis ao longo do exercício de 2022, houve unicamente lançamentos com movimento credor, não obstante tenha ocorrido em vários momentos ao longo do exercício de 2022 cessação da circunstância que restringia a execução de créditos, cancelamentos e remanejamentos, a merecerem, conforme consta do Siafi, lançamentos a débito, e não o 'estorno' com a negativação parcial do saldo, que, aliás melhor atenderia se se restringisse a retificação de lançamento, por eventual erro na escrituração contábil.
Neste específico exame, não se entra no mérito quanto à pertinência ou ao aspecto qualitativo ou quantitativo, e mesmo quanto à efetivação dos propósitos dos bloqueios, porém o art. 165, § 10, da CF/1988, c/c o art. 64 da LDO 2022, exigem da Administração a execução das programações orçamentárias, o art. 1º, § 1º, da Lei Complementar 101/2000, dispõe que a responsabilidade na gestão fiscal pressupõe ações transparentes, em que se previnem riscos e corrigem desvios capazes de afetar o equilíbrio das contas públicas, e o item 6.1 do Manual de Contabilidade Aplicada ao Setor Público (MCASP) - 9ª Edição estabelece que grande parte dos controles e relatórios contábeis e fiscais são elaborados a partir dos registros orçamentários e de controle, de modo que a inexistência ou a inconsistência de tais registros acabam por ter implicações diversas, a exemplo de distorções relacionadas ao 'Resultado Fiscal', à 'Regra de Ouro' e ao 'Teto de Gastos'.
Destarte, espera-se que os bloqueios, cujos objetivos não estão estritamente ligados ao controle de atendimento ao 'Teto de Gastos' - sem prejuízo de se admitir uma margem de segurança razoável, em vista de riscos e incertezas inerentes às projeções -, mas a 'pedidos de alteração orçamentária', em sentido amplo, e outros objetivos, estejam segregados dos bloqueios direcionados a esse fim.
O caso requer, a princípio, uma proposta de recomendação, em vista da qual cumpre-se dar atendimento ao disposto no art. 14 da Resolução-TCU 315/2020, no sentido de oportunizar aos destinatários das deliberações a apresentação de comentários sobre as propostas de determinação, solicitando, em prazo compatível, informações quanto às consequências práticas da implementação das medidas aventadas e eventuais alternativas.
No entanto, esta unidade técnica realizou procedimento de entrevista e interlocução junto à SOF, a partir do que houve uma compreensão mútua sobre a deficiência nos controles relacionados ao bloqueio de dotação orçamentária no que diz respeito à segregação dos montantes relacionados ao estrito cumprimento do 'Teto de Gastos' daqueles voltados a outros objetivos, a exemplo do controle das solicitações e remanejamento de créditos, razão pela qual foi comunicado que o presente relatório de acompanhamento registraria a situação encontrada e proporia aprimoramentos, voltados à transparência do atos relacionados a bloqueios. Destarte, considera-se que o caso se conforma à hipótese prevista no art. 14, § 2º, inciso I, da Resolução-TCU 315/2020, que autoriza a dispensa da providência quando as circunstâncias do processo permitirem antecipar a possível proposta de encaminhamento.
Diante do exposto, propõe-se, com fundamento no art. 45, caput, da Lei 8.443/1992, c/c o art. 250, inciso III, do Regimento Interno do TCU, os arts. 11, e 14, § 2º, inciso I, da Resolução-TCU 315/2020, e nos arts. 165, § 10, da CF/1988, 64 da LDO 2022, 1º, § 1º, da Lei Complementar 101/2000, bem como no item 6.1 do Manual de Contabilidade Aplicada ao Setor Público (MCASP) - 9ª Edição, recomendar à Secretaria Especial do Tesouro e Orçamento do Ministério da Economia o aprimoramento do controle de créditos bloqueados no sentido de segregar os bloqueios conforme os objetivos para os quais se destinam, em especial os bloqueios realizados com o fim de compatibilização das dotações orçamentárias com os limites de despesas primárias calculados na forma prevista no art. 107, no inciso II do caput do art. 110 e no art. 111 do Ato das Disposições Constitucionais Transitórias.
7. AVALIAÇÃO DO CUMPRIMENTO DO 'TETO DE GASTOS'
Neste capítulo são analisadas as questões 16, 17, 18 e 19 da matriz de planejamento.
7.1. Execução financeira das despesas sujeitas ao 'Teto de Gastos'
Legislação e histórico do acompanhamento
O Novo Regime Fiscal (NRF) foi instituído, no âmbito dos OFSS, por meio da EC 95/2016, que inseriu os arts. 106 a 114 ao ADCT. Estabeleceram-se na esfera federal, para cada exercício financeiro no período 2017-2036, limites individualizados para as despesas primárias pagas, incluídos os restos a pagar pagos e operações que afetam o resultado primário, dos Poderes Executivo (EXE) , do Legislativo, individualmente para Senado Federal (SF) , Câmara dos Deputados (CD) e Tribunal de Contas da União (TCU) ,  do Judiciário, individualmente para Supremo Tribunal Federal (STF) , Superior Tribunal de Justiça (STJ) , Conselho Nacional de Justiça (CNJ) , Justiça do Trabalho (JT) , Justiça Federal (JF) , Justiça Militar da União (JM) , Justiça Eleitoral (JE) e Justiça do Distrito Federal e Territórios (JDFT) , do MPU, do Conselho Nacional do Ministério Público (CNMP) e da DPU.
A EC 109/2021 estabeleceu nova redação ao art. 109 do ADCT, de modo que, ao tempo da aprovação da lei orçamentária, se verificado, no âmbito das despesas sujeitas aos citados limites, que a proporção da despesa obrigatória primária em relação à despesa primária total foi superior a 95%, aplicam-se ao respectivo Poder ou órgão, até o final do exercício a que se refere a lei orçamentária, sem prejuízo de outras medidas, um conjunto de vedações relacionadas à criação ou aumento de despesas obrigatórias.
Consoante art. 107, § 6º, do ADCT, excluíram-se da base de cálculo e dos limites estabelecidos as despesas resultantes de créditos extraordinários, as despesas não recorrentes da Justiça Eleitoral com a realização de eleições, as despesas com aumento de capital de empresas estatais não dependentes, as transferências constitucionais obrigatórias aos entes subnacionais e as despesas com o Fundo Constitucional do Distrito Federal (FCDF) , além das despesas derivadas da revisão do contrato de cessão onerosa de que trata a Lei 12.276/2010 e as respectivas transferências a estados, Distrito Federal e municípios de parte dos valores arrecadados com os leilões da Licitação dos Volumes Excedentes da Cessão Onerosa, realizada com fulcro no § 2º do art. 1º dessa lei.
Com o advento das ECs 113/2021 e 114/2021, excluem-se também as despesas com o pagamento de precatórios derivadas: de 'Encontro de Contas' (art. 100, §§ 11 e 21, da CF/1988, c/c o art. 107-A, § 6º, do ADCT) ; de renúncia (art. 100, § 20, da CF/1988, c/c o art. 107-A, § 3º e 6º, do ADCT) ; e da complementação do Fundo de Manutenção e Desenvolvimento do Ensino Fundamental e de Valorização do Magistério - Fundef (art. 4º da EC 113/2021) . Enfim, para o exercício de 2022, não serão consideradas as citadas despesas relativas ao estado de emergência reconhecido por meio do art. 2º da EC 123/2022, que inseriu o art. 120 ao ADCT.
O art. 107, § 1º, inciso I, do ADCT estabelece que, para o exercício de 2017, os limites são calculados a partir do que foi apurado em 2016 e corrigidos em 7,2%, e o inciso II, em sua redação original, estabelecia que para os exercícios posteriores os limites seriam calculados a partir dos limites referentes ao exercício imediatamente anterior corrigidos pela variação do IPCA, compreendendo o período de doze meses encerrado em junho do exercício anterior a que se refere a lei orçamentária.
Decisão cautelar referendada por meio do Acórdão 3072/2019-TCU-Plenário (rel. min. Bruno Dantas) deliberou que, para o exercício de 2020, seriam acrescidos R$ 105.013.943,00 à base de cálculo do limite (2016) do MPU, referentes a créditos extraordinários autorizados para pagamento de auxílio-moradia não computados originalmente, pois o inciso II do § 6º do art. 107 exclui da base de cálculo e dos limites os créditos extraordinários. O Acórdão 362/2020-TCU-Plenário (rel. min. Bruno Dantas) autorizou cálculo semelhante para os órgãos do Poder Judiciário, importando no acréscimo de R$ 294.328.632,00 ao seu limite. Em outubro de 2022, por intermédio do Acórdão 2289/2022-TCU-Plenário (rel. min. Bruno Dantas) , esta Corte de Contas estendeu os efeitos da medida ao Conselho Nacional do Ministério Público (CNMP) , majorando em R$ 206.776 a base do 'Teto de Gastos' daquele órgão.
Com a EC 113/2021, alterou-se o art. 107, § 1º, inciso II, do ADCT, estabelecendo-se como limites para os exercícios posteriores a 2017 a variação anual do IPCA apurada entre janeiro e dezembro do exercício anterior a que se refere a lei orçamentária. Destarte, os limites para 2021 passaram a ser calculados a partir dos montantes realizados em 2016 e corrigidos pelo índice de 7,20% para 2017 e pelas variações anuais do IPCA no período de 2017 a 2020, respectivamente, 2,95%, 3,75%, 4,31% e 4,52%, resultando no montante de R$ 1.524.389,9 milhões.
Segundo registrado no RARDP do 1º bimestre de 2022, embora a EC 113/2021 tenha sido publicada em 9/12/2021, a LOA 2022 foi sancionada consoante suas regras, considerando-se, para fins de cálculo dos limites individualizados, a expectativa da variação do IPCA em 2021 de 10,18%, divulgada no Relatório de Mercado Focus de 3/12/2021. Dessa forma, o limite global para 2022 seria de R$ 1.679.572,8 milhões, montante R$ 1.829,3 milhões acima do limite de R$ 1.677.743,5 milhões calculado segundo o art. 107, § 1º, inciso II, do ADCT, isto é, aplicando-se a efetiva variação anual do IPCA de 10,06%. Tendo em vista o que estabelece o art. 107, § 14, do ADCT, bem assim o entendimento ratificado pelo Parecer 2362/2022/ME, de 24/2/2022, essa diferença está sendo considerada para fins de definição da base de cálculo dos respectivos limites do exercício de 2023 por ocasião da elaboração do PLOA 2023 (PLN 32/2022) .
Conforme examinado no acompanhamento do 2º bimestre de 2022, no curso deste exercício a STN e a SOF concluíram pela necessidade de reclassificação das despesas com a formação e manutenção de estoques da Política de Garantia de Preços Mínimos - PGPM, resultando na alteração da base de cálculo do 'Teto de Gastos', que passaria a totalizar R$ 1.680.992,8 milhões, entendimento que contou com a anuência desta unidade técnica (TC Processo 010.099/2022-0, peças 75, p. 39-51, 76 e 77) , não obstante as recomendações proferidas por intermédio dos subitens 9.2.1 e 9.2.2 do Acórdão 2557/2022-TCU-Plenário (rel. min. Jorge Oliveira) , reproduzidas a seguir:
9.2.1. ao realizar a reclassificação das receitas e despesas com a formação e manutenção de estoques da Política de Garantia de Preços Mínimos, amparada na Nota Técnica SEI 5/2022/Cesef/Supef/STN/Seto-ME, fundamente-se, para fins de classificação econômica das receitas e despesas orçamentárias, na legislação nacional sobre finanças públicas e nas orientações constantes do Manual on Government Finance Statistics - GFSM 1986, do Government Finance Statistics Manual - GFSM 2014 e do System of National Accounts - SNA 2008; 
9.2.2. oportunamente às ações de reclassificação das receitas e despesas e ao estabelecimento da nova sistemática de registros patrimoniais, orçamentários e financeiros relacionados às ações comerciais de estoques estratégicos e reguladores no âmbito da Política de Garantia de Preços Mínimos, adéque as rotinas de registro contábil da Companhia Nacional de Abastecimento, de forma a que o custo de aquisição de seus estoques se conforme às definições estabelecidas no item 19 da 'NBC TSP 04 - Estoques', c/c o item 5.2.2 do Manual de Contabilidade Aplicada ao Setor Público (MCASP) - 9ª Edição, garantindo-se, ainda, que as publicações das 'Estatísticas Fiscais do Governo Geral' reflitam adequadamente os montantes dos estoques adquiridos e alienados no período contábil, consoante orientações constantes do Manual on Government Finance Statistics - GFSM 1986, do Government Finance Statistics Manual - GFSM 2014 e do System of National Accounts - SNA 2008;
Registrou-se no RARDP do 3º bimestre que a estimativa de despesas com a Compensação financeira entre regimes previdenciários - Comprev, regida pela Lei 9.796/1999, foi ampliada em R$ 891,2 milhões, tendo em vista o acatamento à recomendação constante do item 9.2.3 do Acórdão 1153/2021-TCU-Plenário (rel. min. Augusto Sherman) , de 19/5/2021, no sentido de que essas despesas, que são primárias, sejam registradas pelos montantes brutos, tema que seria retomado no acompanhamento do 4º bimestre para fins, sobretudo, de análise da repercussão sobre a base de cálculo do 'Teto de Gastos' (TC Processo 014.147/2022-0, peça 50, p. 30) .
Consta do RARDP do 4º bimestre que as análises dos requerimentos da despesa com a citada compensação financeira têm apresentado crescimento em níveis elevados, de modo que novamente houve ampliação da estimativa das despesas em R$ 1.478,3 milhões, passando a ser de R$ 5.521,0 milhões para 2022, segundo explicado na Nota Técnica 43/2022/CGOFC/Dirofl-INSS (TC Processo 021.117/2022-5, peça 5, p. 19, e peça 57) .
No que diz respeito à alteração da base de cálculo do 'Teto de Gastos', a incorporação das receitas primárias, outrora subtraídas, resultou em ampliação ao Poder Executivo, para 2022, no montante de R$ 202.968.761,63, consoante a Nota Conjunta 6/2022/Cesef/Supef/STN/Seto-ME (TC Processo 021.117/2022-5, peça 5, p. 32, e peça 55) . A Nota Técnica 4/2022/CGOFC/Dirofl-INSS (peça 46) , citada nessa última nota, é o documento que apresenta a memória de cálculo, a fonte de informações e as premissas para a ampliação, apurando-se como receita primária em 2016 o montante de R$ 147.567.882,60.
No entanto, constatou-se no acompanhamento desse 4º bimestre de 2022 que a apuração fora realizada considerando as receitas correspondentes às despesas dos meses de competência e não dos meses em que, efetivamente, as quantias foram pagas em 2016, conforme critério de caixa definido no art. 107, § 1º, inciso I, do ADCT. Ciente da situação, a Coordenação-Geral de Orçamento, Finanças e Contabilidade do INSS expediu, em complementação à nota técnica anterior, a Nota Técnica 46/2022/CGOFC/Dirofl-INSS (peça 47) , mediante a qual promoveu-se um ajuste de R$ 542.589,72 - adicionou-se o pagamento da competência dezembro de 2015 e excluiu-se o pagamento da competência dezembro de 2016 -, corrigindo-se o montante das receitas primárias para R$ 148.110.472,32, quantia, enfim, que resulta, para 2022, no acréscimo de R$ 203.715.053,9 ao limite do Poder Executivo. Embora o ajuste competência/caixa tenha sido relativamente pequeno na determinação do limite para o exercício de 2022, a reanálise da estimativa da execução sob semelhante prisma foi responsável por apreciável ajuste de R$ 679,6 milhões na projeção anual dos pagamentos, conforme abordado no tópico seguinte.
Informou-se, por ocasião da assinatura do relatório de acompanhamento do 4º bimestre de 2022 (TC Processo 021.117/2022-5) , que a Nota Técnica 46/2022/CGOFC/Dirofl-INSS estaria sob apreciação da Presidência do INSS para futuro encaminhamento à Subsecretaria de Assuntos Fiscais da SOF. Destarte, registrou-se no mesmo relatório que a formalização do acatamento aos termos dessa nota técnica seria objeto de acompanhamento do 5º bimestre, juntamente com o assunto relativo ao montante e à efetivação da incorporação, na estimativa das receitas previdenciárias, das receitas primárias da Comprev, questão que mereceria procedimentos adicionais, tendo em vista o aguardo da manifestação da RFB sobre o Ofício 266056/2022/ME (peça 48) , da Subsecretaria de Assuntos Fiscais da SOF, que permaneceu sem resposta até o término daquela fiscalização.
Alteração final do limite do Poder Executivo - Comprev
Nesta oportunidade, verifica-se que a Presidência do INSS encaminhou à Subsecretaria de Assuntos Fiscais da SOF, via Ofício 875/2022/PRES-INSS (peça 45) , a citada Nota Técnica 46/2022/CGOFC/Dirofl-INSS, operando-se, conforme registrado no RARDP do 5º bimestre (peça 16, p. 36) , a retificação da majoração do 'Teto de Gastos', que redundou na apuração do novo limite de R$ 1.608.480,9 milhões para o Poder Executivo e no limite global de R$ 1.681.196,5 milhões, conforme a tabela seguinte.
Tabela 16 - Comprev - Ajuste do 'Teto de Gastos'
R$ milhões
	Poder/Órgão
	Ano
	Teto de Gastos
	Ajuste Comprev
	Teto de Gastos Ajustado

	Todos
	2016 (Base) 
	1.222.161,21
	148,1
	1.222.309,3

	Executivo
		1.169.293,5
		1.169.441,6

		Fator de Correção (1,072 x 1,0295 x 1,0375 x 1,0431 x 1,0452 x 1,1018) 

	Todos
	2022
	1.680.992,8
	203,7
	1.681.196,5

	Executivo
		1.608.277,2
		1.608.480,9

1/Consideram-se os ajustes autorizados nos Acórdão 3072/2019-TCU-Plenário e 362/2020-TCU-Plenário e o ajuste referente à PGPM.
Registro e estimativa das receitas e despesas primárias da Comprev
No que diz respeito à incorporação das receitas primárias da Comprev às estimativas das receitas previdenciárias, verifica-se que a RFB encaminhou, em resposta ao citado Ofício 266056/2022/ME da Subsecretaria de Assuntos Fiscais da SOF (peça 48) , a Nota Cetad/Copan 183/2022 (peça 34) , mediante a qual informa que a Comprev não foi explicitamente considerada na elaboração do PLOA 2023 e na elaboração bimestral dos RARDPs de 2022, porque, segundo a RFB, não faria parte do conjunto de receitas classificadas como contribuição previdenciária.
No entanto, afirma-se que a projeção da arrecadação líquida das receitas previdenciárias pela RFB é compatibilizada com as arrecadações líquidas evidenciadas no fluxo de caixa do INSS, e que a previsão das receitas previdenciárias estima a diferença entre a arrecadação bruta obtida nos sistemas da RFB e a arrecadação líquida obtida no fluxo de caixa do INSS, projetando-a pela massa salarial, de modo que a metodologia de projeção da arrecadação líquida usada pela RFB capturaria as mudanças de contabilização da Comprev, assim que a base estiver ajustada, em um período de doze meses, no fluxo de caixa do INSS. E informa que a RFB não participa da elaboração desse documento, embora seja a visão oficial da receita previdenciária da União.
A SOF realizou adicional solicitação à RFB (Ofício 294527/2022/ME) , nos mesmos termos da requisição de informações a ela encaminhada por esta unidade técnica, conforme a seguir reproduzido. A resposta à SOF foi encaminhada por meio da Nota Técnica Cetad/Copan 201/2022 (peças 6, 10 e 22, p. 32-34) .
a) reitera-se a apresentação dos montantes anuais estimados para 2022 (...) das correspondentes receitas primárias, abordando-se sobre eventual manifestação da Secretaria Especial da Receita Federal do Brasil (RFB) em resposta ao Ofício 266056/2022/ME, que permaneceu sem atendimento até o término do acompanhamento do 4º bimestre - apresentar cópia dos documentos da eventual resposta da RFB;
b) informar se ambos os montantes estimados compuseram o Relatório de Avaliação de Receitas e Despesas Primárias da União do 4° bimestre de 2022 ou comporão o Relatório do 5º bimestre - ou o compõem, caso já tenha sido publicado quando da resposta -, e se estarão segregados, respectivamente, das demais despesas e receitas primárias previdenciárias;
c) informar se a estimativa das receitas primárias da Comprev está sendo considerada na elaboração do Projeto de Lei Orçamentária Anual de 2023, e, em caso positivo, apresentar o montante - apresentar documentação comprobatória;
A Subsecretaria de Assuntos Fiscais da SOF, por sua Coordenadora-Geral de Receita Pública, em atenção aos parágrafos a seguir reproduzidos da Nota Técnica Cetad/Copan 201/2022, observa que a receita previdenciária estimada para o último bimestre de 2022 constante do 5º parágrafo (R$ 175,7 milhões) difere da apresentada no parágrafo 32 do RARDP do 5º Bimestre (R$ 163 milhões) , 'de forma a refletir nas estimativas as alterações na contabilização da Comprev no fluxo de caixa do INSS', e esclarece que, 'em função do exíguo prazo não será possível obter um posicionamento formal da RFB, órgão responsável pelas estimativas apresentadas' (peça 22, p. 26-27) .
5. Desta forma, em resposta ao item a) , na estimativa da reavaliação de receitas do 5º bimestre de 2022 foi considerado, na arrecadação líquida, R$ 668,4 milhões relativa a Comprev realizada nos meses de janeiro a outubro de 2022 e R$ 175,7 milhões relativa à estimativa para novembro e dezembro de 2022, totalizando R$ 844 milhões para o ano de 2022.
6. Portanto, em relação ao item b) , informa-se que o montante estimado para a Comprev compõe a projeção da arrecadação líquida no Relatório de Avaliação de Receitas e Despesas Primárias da União do 5° bimestre de 2022.
7. Acerca do item c) , informa-se que o montante da Comprev está sendo parcialmente considerado na projeção do Projeto de Lei Orçamentária Anual de 2023, uma vez que a RFB se utiliza do Fluxo de Caixa do INSS e neste a arrecadação estava realizada somente até o mês de junho de 2022. Apesar das estimativas serem implícitas, é possível estimar o montante da Comprev no PLOA 2023 em R$ 374 milhões.
Desde a EC 20/1998, o art. 201, § 9º, da CF/1988 estabelece que para fins de aposentadoria, será assegurada a contagem recíproca do tempo de contribuição entre o RGPS e os regimes próprios de previdência social, e destes entre si, observada a compensação financeira, de acordo com os critérios estabelecidos em lei.
A Lei 9.796/1999 é a norma que rege a compensação financeira entre o RGPS e os regimes próprios de previdência social (RPPS) dos servidores dos entes federativos, na hipótese de contagem recíproca de tempos de contribuição. Nessa relação, então, um dos regimes previdenciários assume a posição de devedor, o regime de origem, e o outro de credor, o regime instituidor, nos termos do art. 2º, incisos I e II.
Não obstante o art. 8º-A da Lei 9.796/1999 estabeleça que a compensação financeira entre os RPPS obedecerá, no que couber, às disposições da mesma lei - regra inserida pela Medida Provisória 2.060/2000 -, consta do relatório que fundamenta o recente Acórdão 1248/2022-TCU-Plenário (rel. min. Aroldo Cedraz) que atualmente a compensação financeira é realizada apenas entre o RGPS e parte dos RPPS dos entes subnacionais.
Relataram-se, ainda, no mesmo relatório, quanto a um aspecto que importa diretamente à projeção de resultado primário, pagamentos mensais significativos em torno de R$ 250 milhões, que tendem a crescer com a integração ao sistema Comprev do RPPS da União e dos demais RPPS ainda não conveniados - na relação com o RGPS -, dos RPPS entre si, e da contagem do tempo de serviço militar, sem prejuízo de um crescimento oriundo da potencial redução do represamento de requerimentos de compensação financeira que demandam análise do INSS, atualmente em crescimento contínuo.
Ressalte-se que interessa particularmente como objeto dos acompanhamentos bimestrais as relações de compensação financeira entre os regimes previdenciários no âmbito dos OFSS da União e os regimes próprios previdenciários dos entes subnacionais, uma vez que, por envolverem orçamentos de esferas distintas, há impacto no resultado primário do Governo Central, diferente, por exemplo, da compensação entre o RGPS e o RPPS da União, que se efetivaria mediante operações intraorçamentárias.
Registrou-se no RARDP do 5º bimestre um avanço no controle das estimativas relativas à Comprev no que diz respeito à despesa, uma vez que se passa a considerar a discrepância entre a mensuração pela ótica orçamentária (empenho) e pela ótica financeira (pagamento) , haja vista o art. 11, § 1º, do Decreto 10.188/2019, segundo o qual será disponibilizado ao regime de origem o montante a ser desembolsado aos regimes instituidores referente à competência do mês anterior, cujo desembolso deverá ser feito até o quinto dia útil do mês subsequente, defasagem que resulta em diferença entre as projeções das despesas orçamentárias e das financeiras - float -, demandando-se o ajuste caixa/competência (peça 16 p. 20 e 26-28) .
Nos RARDPs anteriores o ajuste caixa/competência era aplicado apenas sobre os 'Benefícios Normais', de forma que, para a Comprev, apresentava-se sistematicamente o montante da despesa orçamentária igual ao da despesa financeira. Destarte, estimou-se para o exercício a dotação anual de R$ 5.793,0 milhões e o pagamento de R$ 4.841,4 milhões, resultando, em relação à projeção constante do  RARDP do 4º bimestre, respectivamente, na ampliação da dotação em R$ 272,0 milhões e na redução do pagamento em R$ 679,6 milhões. Lembre-se que, de acordo com a Matriz de Responsabilidades aprovada pela Resolução 7/2022 da JEO (peça 49) , as informações referentes aos benefícios previdenciários disponibilizadas para fins de elaboração dos RARDPs são de responsabilidade da Secretaria de Previdência (SPREV/MTP) , quanto às projeções dos pagamentos, e do INSS, quanto projeções orçamentárias.
O fato de a projeção das receitas da Comprev não ser explicitamente disponibilizada para fins de elaboração bimestral dos RARDPs - e do PLOA 2023 -, consoante justificativas da RFB constantes da Nota Cetad/Copan 183/2022 (peça 34) , não se coaduna com a sua relevância e materialidade, conforme indicado no citado relatório base do Acórdão 1248/2022-TCU-Plenário, a exigir apuração específica apartada da projeção tradicional das receitas de contribuição previdenciária, certamente também em parceria com o Ministério do Trabalho e Previdência, para fins de encaminhamento à SOF de uma estimativa mais precisa, a exemplo do que passa a ser realizado na projeção da despesa primária, conforme abordado acima, até mesmo porque, no caso da Comprev, realiza-se um confronto entre os montantes credores e devedores.
No que tange estritamente à questão das receitas, registre-se que, não obstante a SOF desempenhe a coordenação técnica na elaboração do RARDP, compete à RFB encaminhar à Secretaria-Executiva da JEO as projeções das arrecadações relativas à 'Arrecadação Líquida para o RGPS', conforme consta da Matriz de Responsabilidades aprovada pela Resolução 7/2022 da JEO (peça 49) . Verifica-se, então, que a Subsecretaria de Assuntos Fiscais da SOF tem demandado à RFB esclarecimentos e informações - Ofícios 266056/2022/ME e 294527/2022/ME -, e constatou a divergência entre a projeção constante da Nota Técnica Cetad/Copan 201/2022 (R$ 175,7 milhões) e aquela apresentada para fins de elaboração do RARDP do 5º bimestre (R$ 163 milhões) .
Em vista do que foi exposto, compreende-se que o assunto tem recebido a devida atenção da SOF, de modo que, para o momento, é suficiente que se proponha encaminhar cópia do acórdão a ser proferido nestes autos diretamente à Secretaria Especial da Receita Federal do Brasil e à Secretaria de Previdência do Ministério do Trabalho e Previdência, além dos correspondentes ministérios, sem prejuízo da permanência da questão como objeto de fiscalização nos futuros acompanhamentos bimestrais.
Cumprimento dos limites de pagamentos de despesas sujeitas ao 'Teto de Gastos'
Apresentam-se na tabela seguinte os limites individualizados para o exercício de 2022, acompanhados dos correspondentes pagamentos realizados até o 5º bimestre. Verifica-se que até o término do décimo mês deste exercício as execuções financeiras das despesas sujeitas ao 'Teto de Gastos' do Poder Executivo guardam estreita proporcionalidade com o transcurso do tempo, 10/12 (80,0%) , e, até então, os Poderes e órgãos cumpriram o limite constitucional para o exercício de 2022.
Tabela 17 - Pagamentos de despesas sujeitas ao 'Teto de Gastos': 5º bimestre 2022
R$ milhões
	Poder/Órgão
	Teto1 
 (2022) 
	Total
 (T) 
	T/Teto (%) 

	EXE
	1.608.480,9
	1.333.850,7
	82,9

	JT
	22.035,5
	15.837,3
	71,9

	JF
	12.926,1
	9.084,3
	70,3

	JE
	8.517,6
	6.063,3
	71,2

	MPU
	7.529,1
	5.421,2
	72,0

	CD
	6.969,6
	4.484,4
	64,3

	SF
	5.130,2
	3.395,7
	66,2

	JDFT
	3.113,0
	2.278,7
	73,2

	TCU
	2.410,5
	1.617,8
	67,1

	STJ
	1.752,1
	1.176,6
	67,2

	STF
	745,4
	512,2
	68,7

	DPU
	632,3
	454,4
	71,9

	JM
	629,8
	450,0
	71,4

	CNJ
	227,7
	147,0
	64,6

	CNMP
	96,7
	64,2
	66,4

	Total
	1.681.196,5
	1.384.837,8
	82,4

Fonte: Portal Tesouro Transparente.
Nota: Total = Despesa Orçamentária + Restos a Pagar.
1/Considerando os ajustes autorizados nos Acórdão 3072/2019-TCU-Plenário e 362/2020-TCU-Plenário e as alterações promovidas pela EC 113/2021, bem como os acréscimos de R$ 1.420,0 milhões e R$ 203,7 milhões ao Poder Executivo relacionados, respectivamente, à reclassificação das despesas com a formação e manutenção de estoques da PGPM e ao Comprev.
7.2. Abertura de créditos suplementares e especiais submetidos ao 'Teto de Gastos'
O art. 107, § 5º, do ADCT veda a abertura de crédito suplementar ou especial que amplie o montante total autorizado de despesa primária sujeita aos limites de gastos. O art. 43 da LDO 2022 dispõe que, na hipótese em que a abertura de créditos suplementares e especiais, a reabertura de créditos especiais e a alteração de que trata o art. 167, § 5º, da CF/1988 - a transposição, o remanejamento ou a transferência de recursos no âmbito das atividades de ciência, tecnologia e inovação, sem necessidade de prévia autorização legislativa -, mostrarem-se incompatíveis com a meta de resultado primário estabelecida no seu art. 2º (déficit de R$ 170,5 bilhões) ou com os limites individualizados para despesas primárias definidos no art. 107 do ADCT, deverão ser realizados os cancelamentos compensatórios em anexo específico.
Sobre o tema, o art. 4º, § 1º, inciso I, da LOA 2022 estabelece que a abertura de crédito suplementar referente à despesa primária será compatível com a meta de resultado primário quando mantiver o montante autorizado para as despesas primárias ou, na hipótese de aumento do montante autorizado, estiver fundamentado no RARDP ou estiver relacionado ao excesso de arrecadação ou superávit financeiro, no que se refere à transferência aos estados, ao Distrito Federal e aos municípios de receitas que tenham vinculação constitucional ou legal.
Por sua vez, o art. 4º, § 1º, inciso II, da LOA 2022 dispõe que o mesmo crédito suplementar será compatível com os limites individualizados de que tratam o art. 107, caput, incisos I a V, do ADCT quando não aumentar o montante das dotações de despesas primárias sujeitas aos referidos limites ou, na hipótese de aumento do montante, as dotações resultantes da alteração observarem os mesmos limites, conforme demonstrado no RARDP.
Ainda, o art. 4º, § 2º, da LOA 2022 estabelece que o ato de abertura de crédito suplementar conterá, sempre que necessário, anexo específico com cancelamentos compensatórios de dotações destinadas a despesas primárias, como forma de garantir as citadas compatibilidades com a meta de resultado primário e com os limites individualizados, conforme regras supracitadas.
Analisados os créditos suplementares e especiais, abertos e reabertos, no 5º bimestre, verifica-se que houve compatibilidade com a meta de resultado primário e com o 'Teto de Gastos', uma vez que as suplementações foram acompanhadas do cancelamento de dotações primárias em igual montante ou envolvem dotações que não estão sujeitas ao 'Teto de Gastos', conforme conteúdo dos atos administrativos citados na tabela seguinte.
Tabela 18 - Demonstrativo da compatibilidade dos créditos adicionais com o 'Teto de Gastos'
R$
	Tipo
	Ato do Poder Executivo
	Nº
	Data
 (Publicação) 
	Sujeitos à EC 95/2016
	Não Sujeitos à EC 95/2016

					Suplementação
	Cancelamento
	Suplementação
	Cancelamento

	Crédito Suplementar
	Portaria/Ato/Resolução
	7.915
	1º/9/2022
	176.500.000
	176.500.000
	-
	-

	Crédito Suplementar
	Portaria/Ato/Resolução
	7.949
	2/9/2022
	273.659.788
	273.659.788
	-
	-

	Crédito Suplementar
	Portaria/Ato/Resolução
	8.068
	8/9/2022
	1.755.202.372
	1.755.202.372
	-
	-

	Crédito Suplementar
	Portaria/Ato/Resolução
	8.080
	8/9/2022
	7.000.000
	7.000.000
	-
	-

	Crédito Suplementar
	Portaria/Ato/Resolução
	8.343
	16/9/2022
	104.204.475
	104.204.475
	-
	-

	Crédito Suplementar
	Portaria/Ato/Resolução
	8.444
	22/9/2022
	16.425.511
	16.425.511
	-
	-

	Crédito Suplementar
	Portaria/Ato/Resolução
	8.475
	23/9/2022
	2.259.189.691
	2.259.189.691
	-
	-

	Crédito Suplementar
	Portaria/Ato/Resolução
	8.476
	23/9/2022
	-
	-
	28.496.351.5611
	-

	Crédito Suplementar
	Portaria/Ato/Resolução
	8.512
	26/9/2022
	18.720.000
	18.720.000
	153.044
	153.044

	Crédito Suplementar
	Portaria/Ato/Resolução
	8.516
	26/9/2022
	-
	-
	23.500.000
	23.500.000

	Crédito Suplementar
	Portaria/Ato/Resolução
	8.567
	28/9/2022
	522.550.253
	522.550.253
	-
	-

	Crédito Suplementar
	Portaria/Ato/Resolução
	8.686
	30/9/2022
	21.582.609
	21.582.609
	261.484.920
	261.484.920

	Crédito Suplementar
	Portaria/Ato/Resolução
	8.683
	3/10/2022
	101.115.985
	101.115.985
	-
	-

	Crédito Suplementar
	Portaria/Ato/Resolução
	8.684
	3/10/2022
	152.796.479
	152.796.479
	-
	-

	Crédito Suplementar
	Portaria/Ato/Resolução
	8.756
	3/10/2022
	39.600.000
	39.600.000
	-
	-

	Crédito Suplementar
	Portaria/Ato/Resolução
	8.816
	5/10/2022
	320.210.662
	320.210.662
	-
	-

	Crédito Suplementar
	Portaria/Ato/Resolução
	8.822
	5/10/2022
	800.000.000
	597.031.239
	-
	-

	Crédito Suplementar
	Portaria/Ato/Resolução
	8.893
	6/10/2022
	616.054.371
	616.054.371
	-
	-

	Crédito Suplementar
	Portaria/Ato/Resolução
	9.067
	17/10/2022
	2.471.643.772
	2.471.643.772
	-
	-

	Crédito Suplementar
	Portaria/Ato/Resolução
	9.127
	18/10/2022
	393.406.652
	393.406.652
	-
	-

	Crédito Suplementar
	Portaria/Ato/Resolução
	9.130
	18/10/2022
	204.942.603
	204.942.603
	-
	-

	Crédito Suplementar
	Portaria/Ato/Resolução
	9.381
	26/10/2022
	169.222.378
	169.222.378
	-
	-

	Crédito Suplementar
	Portaria/Ato/Resolução
	9.530
	31/10/2022
	140.200.000
	140.200.000
	-
	-

	Total
	10.564.227.601
	10.361.258.840
	285.248.653.575
	285.137.964

Fontes: Tabela 16 (adaptada) do RARDP do 4º bimestre (TC Processo 021.117/2022-5, peça 5, p. 31) e do RARDP do 5º bimestre (peça 16, p. 34) .
1/ Transferências a Estados, Distrito Federal e Municípios.
8. ACOMPANHAMENTO DA 'REGRA DE OURO'
Neste capítulo é analisada a questão 20 da matriz de planejamento.
A 'Regra de Ouro' consiste na vedação para realização de operações de créditos que excedam o montante das despesas de capital, ressalvadas as autorizadas mediante créditos suplementares ou especiais com finalidade precisa, aprovados pelo Poder Legislativo por maioria absoluta, conforme estabelece o art. 167, inciso III, da CF/1988.
O art. 22 da LDO 2022 dispõe que o PLOA 2022 e a LOA 2022 poderão conter, no âmbito dos OFSS, receitas de operações de crédito e programações de despesas correntes primárias em montantes equivalentes à diferença positiva entre o total das receitas de operações de crédito e o total das despesas de capital, cujas execuções ficam condicionadas à aprovação do Congresso Nacional, por maioria absoluta, de acordo com o disposto no inciso III do caput do art. 167 da CF/1988, ressalvados os montantes reduzidos em decorrência da substituição da fonte de recursos condicionada por outra fonte, observado o disposto na art. 42, § 1º, inciso III, alínea 'a', da LDO 2022, inclusive a relativa a operação de crédito já autorizada, disponibilizada por troca de fonte anterior.
Com amparo nesses dispositivos, c/c os arts. 2º, parágrafo único, 3º, §§ 2º e 3º, da LOA 2022, estabeleceu-se que o montante estimado de receitas de operações de crédito que excede o montante fixado de despesas de capital é de R$ 125.662.536.433,00, dotação destinada ao pagamento de despesas obrigatórias da Seguridade Social no âmbito da ação '00SJ - Benefícios Previdenciários' do Fundo do Regime Geral de Previdência Social (UO 40904) , vinculado ao Ministério do Trabalho e Previdência.
Conforme abordado em detalhes no relatório de acompanhamento do 1º bimestre de 2022, com amparo no art. 42, § 1º, inciso III, alínea 'a', da LDO 2022, editou-se a Portaria SOF/ME 1.523, de 18/2/2022, mediante a qual foi autorizada a substituição integral da fonte de recursos de operações de crédito que amparava a dotação condicionada, valendo-se de fontes originárias de superávit financeiro apurado no balanço patrimonial do exercício de 2021, tornando-se desnecessária a emissão de títulos da dívida pública mobiliária federal para atender à programação da dotação condicionada e, por consequência, sua aprovação por maioria absoluta do Congresso Nacional (TC Processo 006.383/2022-0, peça 60, p. 34, rel. min. Jorge Oliveira) .
No que diz respeito às rubricas que integram a apuração do cumprimento da 'Regra de Ouro', os cálculos referentes à execução ao término do 5º bimestre indicam suficiência de R$ 25,5 bilhões (peça 38) . Entretanto, o ateste de cumprimento é realizado no encerramento do exercício, consoante o art. 6º, § 1º, inciso I, da Resolução-SF 48/2007. Com respeito à projeção, registra-se no RARDP do 5º bimestre de 2022 projeção de suficiência da margem da 'Regra de Ouro' de R$ 15,0 bilhões, conforme a tabela seguinte.
Tabela 19 - Margem da 'Regra de Ouro' em 2022
R$ bilhões
		1º bimestre
	2º bimestre
	3º bimestre
	4º bimestre
	5º 
bimestre

	Rubricas
	Cenário
	Cenário
	Cenário
	Cenário
 (A) 
	Cenário
 (B) 
	B - A
	Realizado

	Receitas de Operações de Crédito Consideradas (I = a-b) 
	1.671,5
	1.689,3
	1.700,7
	1.696,0
	1.710,9
	14,8 
	1.658,6

	    Receitas de Operações do Exercício (a) 
	1.794,7
	1.732,6
	1.616,6
	1.569,6
	1.606,5
	36,8 
	1.407,4

	    Variação da Subconta da Dívida (b) 
	123,2
	43,3
	-84,1
	-126,4
	-104,4
	22,0 
	-251,2

	Despesas de Capital1 (I=d+e+f) 
	1.686,6
	1.705,0
	1.720,9
	1.716,8
	1.725,9
	9,1 
	1.684,1

	    Investimentos2 (d) 
	42,3
	44,6
	42,3
	37,1
	37,5
	0,4 
	12,9

	    Inversões Financeiras (e) 
	66,6
	65,9
	64,7
	67,2
	68,0
	0,8 
	49,1

	    Amortizações (f) 
	1.577,7
	1.594,5
	1.613,8
	1.612,5
	1.620,4
	7,9 
	1.622,1

	Margem da 'Regra de Ouro' (III = II - I) 
	15,1
	15,7
	20,2
	20,7
	15,0
	-5,7 
	25,5

Fontes: Tabela 18 (adaptada) do RARDP do 5º bimestre de 2022 (peça 16, p. 39) e peça 38.
1/ As despesas de capital são consideradas pela sua execução orçamentária, que corresponde às despesas liquidadas no exercício ou inscritas em restos a pagar não processados. Esses valores podem diferir de outras estatísticas fiscais, em que, por exemplo, as despesas podem ser apresentadas por seus valores pagos.
2/ A linha investimentos corresponde à classificação orçamentária do Grupo de Despesa 4, e a de inversões financeiras corresponde ao GND 5. Esses valores podem diferir de outras estatísticas fiscais, onde parte das inversões financeiras, particularmente aquelas que afetam o resultado primário, são classificadas como investimentos.
Reitera-se no mesmo relatório que providências no sentido de liberar fontes de recursos indisponíveis no caixa, principalmente devido a vinculações, criariam meios adicionais para a execução de despesas orçamentárias, evitando-se financiamentos por meio da emissão de dívida, notadamente em vista do cenário desafiador para o cumprimento da 'Regra de Ouro' nos próximos anos.
9. CUMPRIMENTO DO ART. 42 DA LRF - PODER EXECUTIVO 
O art. 42 da LRF veda ao titular de Poder ou órgão referido no art. 20, nos últimos dois quadrimestres de seu mandato, contrair obrigação de despesa que não possa ser cumprida integralmente dentro do exercício ou que tenha parcelas a serem pagas no exercício seguinte sem que haja suficiente disponibilidade de caixa para este fim.
No que diz respeito ao cumprimento do art. 42 da LRF, informa-se que, de modo a harmonizá-lo com o art. 1º, § 1º, da LRF, a STN desenvolveu internamente metodologia de estimativa adaptada ao Demonstrativo de Disponibilidade de Caixa, para permitir avaliação gerencial da situação esperada das disponibilidades ao final do exercício corrente, conforme a metodologia estabelecida na Nota Técnica SEI 41/2018/Gepla/Cofin/Sugef/STN-MF.
A metodologia de cálculo adotada pela STN leva em conta a vinculação existente entre a fonte de recursos e a sua destinação, haja vista a sua aderência ao disposto no parágrafo único do art. 8º da LRF, segundo o qual 'os recursos legalmente vinculados a finalidade específica serão utilizados exclusivamente para atender ao objeto de sua vinculação, ainda que em exercício diverso daquele em que ocorrer o ingresso'. 
O atendimento ao art. 42 da LRF se dá, portanto, quando existem suficientes disponibilidades financeiras líquidas (após a inscrição em restos a pagar não processados) não vinculadas a determinada destinação (recursos ordinários ou livres) para cobrir eventuais insuficiências em grupos de fontes vinculadas de forma agregada ou em fontes vinculadas específicas.
Assim, consignou-se no RARDP do 5º bimestre de 2022 que, aplicada a citada metodologia, considerando-se os dados realizados disponíveis até o mês de outubro, constante do RREO, que representa a situação da suficiência de caixa nesse momento de apuração (peça 62, p. 37) , e as previsões para os demais meses compatíveis com o mesmo relatório de avaliação, há expectativa de cumprimento do art. 42 da LRF com margem de R$ 129,4 bilhões nas fontes não vinculadas/ordinárias, mantidas as premissas atuais e informações orçamentárias disponíveis no Siafi ao tempo da análise (peça 16, p. 40 e 41) .
10. CONCLUSÃO
Manteve-se a estimativa de crescimento real do PIB do bimestre anterior em 2,7%, continuando acima da estimativa constante da LOA 2022 (2,1%) , e a redução de 0,45 p.p. na estimativa da taxa de inflação do IPCA (de 6,30% para 5,85%) . O mercado, no que diz respeito a estes indicadores, promoveu ajustes ainda maiores nos mesmos sentidos: crescimento real do PIB passou de 1,03% em maio para 2,80% em novembro; e o IPCA passou de 8,63% em maio para 5,88% em novembro.
A receita total realizada, excluindo-se o resultado da previdência, comparada à previsão do bimestre do anterior poderá alcançar R$ 2.319.172 milhões, ou seja, incremento de R$ 10.832 milhões (variação de 0,47%) . Enquanto a receita líquida estimada é de R$ 1.855.424 milhões, com variação de R$ 11.104 milhões (0,60%) .
Conforme o RARDP do 5º bimestre de 2022, a projeção da despesa primária em 2022 é de R$ 1.832.063,3 milhões, enquanto o valor indicado na avaliação do 4º bimestre foi de R$ 1.830.772,7 milhões, correspondendo a variação de 0,07%.
A LDO 2022 estabeleceu em seus arts. 2º e 3º, para o Governo Central, meta de déficit primário para os Orçamentos Fiscal e da Seguridade Social de R$ 170,547 bilhões (1,92% do PIB) e de R$ 4,42 bilhões (0,05% do PIB) para as empresas estatais federais, estabelecendo-se a possibilidade de compensação entre essas as metas. Definiu-se, ainda, meta de déficit primário de R$ 177,49 bilhões (2,00% do PIB) ao setor público não financeiro, conforme o Anexo IV.1 da LDO 2022.
Na avaliação do 5º bimestre, o resultado primário para o Governo Central é de superávit de R$ 23,4 bilhões. O resultado primário das estatais até outubro, conforme divulgado pelo Bacen, é de superávit de R$ 5,3 bilhões. Ambos são compatíveis com as metas da LDO 2022. O superávit primário do Governo Central deverá ser alcançado, apesar do déficit primário de R$ 248,7 bilhões do INSS acumulado até outubro de 2022.
As projeções de receitas e despesas primárias da avaliação do 5º bimestre de 2022 indicaram a possibilidade de ampliação de R$ 243.295,3 milhões nos limites de empenho e movimentação financeira das despesas primárias discricionárias dos Poderes da União, MPU e DPU. Entretanto, em virtude da imposição de observância do 'Teto de Gastos', tal ampliação não ocorreu, haja vista que as projeções das despesas primárias a ele sujeitas o superam em R$ 12.591,4 milhões, com excesso no Poder Executivo de R$ 15.380,0 milhões e espaço fiscal nos demais Poderes, MPU e DPU de R$ 2.788,6 milhões. Como prevalece esta regra fiscal mais restritiva, o Poder Executivo deverá reconduzir suas despesas ao seu limite até o encerramento do presente exercício.
Quanto à sistemática dos bloqueios de dotações, propõe-se a este Tribunal recomendar à Secretaria Especial do Tesouro e Orçamento do Ministério da Economia o aprimoramento do controle de créditos bloqueados, no sentido de segregar os bloqueios conforme os objetivos para os quais se destinam, em especial os bloqueios realizados com o fim de compatibilização das dotações orçamentárias com os limites de despesas primárias do 'Teto de Gastos'.
A programação orçamentário-financeira do Poder Executivo federal para o exercício de 2022 foi estabelecida pelo Decreto 10.961/2022, que, alterado pelo Decreto 11.269, de 30/11/2022, apresentou o montante de R$ 152,4 bilhões para os limites de movimentação e empenho. O limite global de pagamentos até o 5º bimestre ficou estabelecido em R$ 301,1 bilhões, pagando-se até então R$ 286,8 bilhões, sem considerar as emendas individuais e de bancada.
Consoante atendimento à deliberação da Junta de Execução Orçamentária, em Reunião Ordinária de 21/11/2022, e conforme registrado no RARDP do 5º bimestre, o saldo previsto para bloqueio de dotações estabelecido em atendimento ao 'Teto de Gastos' foi de R$ 15.380,0 milhões.
Considerando-se a contabilização das despesas primárias relativas à Comprev pelo montante bruto, em vista do acatamento à recomendação constante do item 9.2.3 do Acórdão 1153/2021-TCU-Plenário, e a derradeira retificação operada pelo INSS na apuração das receitas primárias a serem adicionadas à base de cálculo de 2016, conforme registrado no RARDP do 5º bimestre, o que redundou na apuração do novo limite para 2022, o 'Teto de Gastos' do Poder Executivo passou a ser de R$ 1.608.480,9 milhões e o limite global passou a ser de R$ 1.681.196,5 milhões (critério caixa) .
Os montantes pagos de despesas primárias sujeitas ao 'Teto de Gastos' foram inferiores aos limites individualizados dos Poderes e órgãos, e os créditos suplementares e especiais abertos e reabertos pelo Poder Executivo foram com ele compatíveis e com a meta de resultado primário.
A execução ao término do 5º bimestre indica suficiência no cumprimento da 'Regra de Ouro' em R$ 25,5 bilhões. Com respeito à projeção, registra-se no RARDP do 5º bimestre de 2022 suficiência da margem da 'Regra de Ouro' de R$ 15,0 bilhões. Quanto ao art. 42 da LRF (suficiência das disponibilidades de caixa por fontes de recursos para inscrição de despesas em restos a pagar) , a expectativa é de cumprimento com margem de R$ 129,4 bilhões.
Estima-se que esta fiscalização tem o potencial de melhorar a transparência dos relatórios do Governo Federal, estimular o atendimento às disposições insculpidas na LRF e fornecer subsídios para a atuação do Congresso Nacional.
11. PROPOSTA DE ENCAMINHAMENTO
Em razão do exposto, com fulcro nos arts. 3°, inciso IV, alínea 'a', e 3-A, caput, da Resolução-TCU 142/2001, encaminham-se os autos à consideração superior, propondo:
a) recomendar à Secretaria Especial do Tesouro e Orçamento do Ministério da Economia, com fundamento no art. 250, inciso III, do Regimento Interno do TCU, nos arts. 11 e 14, § 2º, inciso I, da Resolução-TCU 315/2020, nos arts. 165, § 10, da CF/1988, 64 da Lei 14.194/2021 (LDO 2022) , 1º, § 1º, da Lei Complementar 101/2000 (LRF) , e no item 6.1 do Manual de Contabilidade Aplicada ao Setor Público (MCASP) - 9ª Edição, que aprimore o controle de créditos bloqueados no sentido de segregar os bloqueios conforme os objetivos para os quais se destinam, em especial os bloqueios realizados com o fim de compatibilização das dotações orçamentárias com os limites de despesas primárias calculados na forma prevista no art. 107, no inciso II do caput do art. 110 e no art. 111 do Ato das Disposições Constitucionais Transitórias (item 90 deste relatório) ;
b) 	fazer constar, na ata da sessão em que estes autos forem apreciados, com fulcro no art. 17, § 2º, da Resolução-TCU 315/2020, comunicação do relator ao colegiado no sentido de autorizar o monitoramento da recomendação proferida no item anterior;
c) informar ao presidente da Comissão Mista de Planos, Orçamentos Públicos e Fiscalização do Congresso Nacional, para fins de subsídios à referida Comissão, em atendimento ao disposto no art. 139, § 3º, da Lei 14.194/2021 (LDO 2022) , os seguintes fatos acerca da gestão fiscal no 5º bimestre de 2022:
c.1) não obstante as projeções de receitas e despesas primárias da avaliação do 5º bimestre de 2022, consideradas a meta de resultado primário e as deduções referentes a restos a pagar de despesas relacionadas ao enfrentamento da pandemia e a despesas relacionadas ao estado de emergência nos termos da EC 123/2022, indicarem a possibilidade de ampliação de R$ 243.295,3 milhões nos limites de empenho e movimentação financeira das despesas primárias discricionárias dos Poderes da União, MPU e DPU, tal ampliação não ocorreu, em virtude da imposição de observância do 'Teto de Gastos' (ADCT, art. 107) , haja vista que as projeções das despesas primárias sujeitas ao regime do 'Teto de Gastos' estão acima daquele limite de gastos em R$ 12.591,4 milhões, com excesso no Poder Executivo de R$ 15.380,0 milhões e espaço fiscal nos demais Poderes, MPU e DPU de R$ 2.788,6 milhões (item 40) ;
c.2) Os resultados primários do Governo Central acumulados até outubro de 2022 a preços correntes (superávit de R$ 65,3 bilhões) e das empresas estatais federais (superávit de R$ 5,3 bilhões) , segundo a apuração oficial do Bacen (metodologia 'abaixo da linha') , afiguram-se compatíveis com as metas fiscais do exercício de 2022, respectivamente, resultados primários deficitários de R$ 170,5 bilhões e de R$ 4,4 bilhões, estipuladas, respectivamente, pelos arts. 2º e 3º da Lei de Diretrizes Orçamentárias da União para o exercício de 2022 (item 46) ;
c.3) apurou-se que o novo limite para 2022 do 'Teto de Gastos' do Poder Executivo passa a ser de R$ 1.608.480,9 milhões e o limite global passa a ser de R$ 1.681.196,5 milhões (item 106) ;
c.4) em atendimento a deliberação da Junta de Execução Orçamentária, em Reunião Ordinária de 21/11/2022, e conforme registrado no RARDP do 5º bimestre, o saldo previsto para bloqueio de dotações estabelecido em atendimento ao 'Teto de Gastos' foi de R$ 15.380,0 milhões (item 77) ;
c.5) os créditos suplementares e especiais abertos pelo Poder Executivo foram compatíveis com a meta de resultado primário e com o 'Teto de Gastos' (item 126) ;
c.6) as projeções indicam suficiência para cumprimento da 'Regra de Ouro' da ordem de R$ 15,0 bilhões no exercício de 2022 (item 132) ; e
c.7) há expectativa de cumprimento do art. 42 da LRF com margem de R$ 129,4 bilhões nas fontes não vinculadas/ordinárias (item 138) ;
d) encaminhar cópia do acórdão a ser proferido nestes autos ao Ministério da Economia, ao Ministério do Trabalho e Previdência, à Secretaria Especial da Receita Federal do Brasil, à Secretaria de Previdência do Ministério do Trabalho e Previdência, à Controladoria-Geral da União, à Casa Civil da Presidência da República, ao Instituto Nacional do Seguro Social e ao presidente da Comissão Mista de Planos, Orçamentos Públicos e Fiscalização do Congresso Nacional, informando-lhes que o inteiro teor da referida decisão poderá ser consultado no Portal do TCU (www.tcu.gov.br/acordaos) ; e
e) arquivar o presente processo, nos termos do art. 169, inciso V, do Regimento Interno do TCU."
	É o relatório.

não há.

Não atuou

ACOMPANHAMENTO. AVALIAÇÃO DOS RESULTADOS FISCAIS E DA EXECUÇÃO ORÇAMENTÁRIA E FINANCEIRA. 5º BIMESTRE DE 2022. RESULTADOS PRIMÁRIOS DO GOVERNO CENTRAL E DAS EMPRESAS ESTATAIS CONTINUAM A INDICAR TENDÊNCIA DE CUMPRIMENTO DAS METAS FISCAIS. EXPECTATIVA DE ATENDIMENTO À REGRA DE OURO, À REGRA DO ART. 42 DA LRF E AO TETO DE GASTOS DO NOVO REGIME FISCAL. RECOMENDAÇÃO. COMUNICAÇÕES. ARQUIVAMENTO.

RELATÓRIO DE ACOMPANHAMENTO (RACOM)

Unidade de Auditoria Especializada em Políticas Fiscal e Tributária (AudFiscal)

Em exame o acompanhamento efetuado por este Tribunal com o propósito de avaliar os resultados fiscais e a execução orçamentária e financeira da União no 5º bimestre de 2022, com foco no grau de atingimento das metas fiscais e na conformidade do contingenciamento de despesas, em cumprimento ao disposto no art. 3º, inciso IV, alínea "a", da Resolução-TCU 142/2001.
2.	Quanto aos aspectos macroeconômicos mais relevantes, a equipe da então Secretaria de Macrovaliação Governamental - Semag, atual Unidade de Auditoria Especializada em Políticas Fiscal e Tributária - AudFiscal, concluiu que os resultados primários do Governo Central (superávit de R$ 24,3 bilhões) e das empresas estatais federais (superávit de R$ 5,3 bilhões) , apurados pelo Banco Central do Brasil - Bacen de acordo com a metodologia "abaixo da linha" até outubro de 2022, são compatíveis com o cumprimento das metas fiscais para 2022, respectivamente déficits primários de R$ 177,49 bilhões e de R$ 4,42 bilhões. 
3.	A estimativa de crescimento real do PIB foi mantida em 2,7% a.a e ocorreu uma redução na estimativa da taxa anual de variação do IPCA em relação ao bimestre anterior, de 6,3% para 5,85%. Esses indicadores mostram o prosseguimento da recuperação da economia do País após os desafios decorrentes do enfrentamento da pandemia de covid 19. 
4.	Por outro lado, o desempenho de algumas empresas estatais seguiu negativo, como já havia sido apontado nas etapas anteriores deste acompanhamento. A projeção do resultado primário de 2022 indica déficit expressivo das seguintes empresas: Empresa Gerencial de Projetos Navais - Emgepron, R$ 2.769,3 milhões; Empresa Brasileira de Hemoderivados e Biotecnologia - Hemobras, R$ 752,6 milhões; Empresa Gestora de Ativos-Emgea, R$ 553,0 milhões; Empresa Brasileira de Infraestrutura Aeroportuária-Infraero, R$ 197,1 milhões; Companhia Docas do Estado de São Paulo-Codesp, R$ 153,4 milhões; e Empresa de Tecnologia e Informações da Previdência-Dataprev, R$ 127,3 milhões.
5.	Em relação ao "Teto de Gastos", verificou-se que os montantes pagos de despesas primárias foram inferiores aos limites individualizados dos Poderes e órgãos, e que os créditos suplementares e especiais abertos e reabertos pelo Poder Executivo foram compatíveis com o referido teto e com a meta de resultado primário.
6. 	O acompanhamento constatou, ainda, suficiência no cumprimento da "Regra de Ouro", até o 5º bimestre de 2022, de R$ 25,5 bilhões. As projeções indicam seu atendimento com margem da ordem de R$ 15 bilhões ao fim do exercício. A referida regra, positivada no art. 167, inciso III, da Constituição Federal, veda a realização de operações de crédito que excedam o montante das despesas de capital, ressalvadas as autorizadas mediante créditos suplementares ou especiais com finalidade precisa, aprovados pelo Poder Legislativo por maioria absoluta. Seu objetivo é evitar que o Governo financie com empréstimos o custeio da máquina pública, na tentativa de diminuir a escalada da dívida pública.
7.	Outra exigência que está sob acompanhamento do TCU é a do art. 42 da Lei de Responsabilidade Fiscal - LRF, que veda, nos últimos dois quadrimestres do mandato do Presidente da República, contrair obrigação de despesa que não possa ser cumprida integralmente dentro dele, ou que tenha parcelas a serem pagas no exercício seguinte sem que haja suficiente disponibilidade de caixa para este efeito. A equipe de fiscalização verificou que há expectativa de cumprimento dessa condição com margem de R$ 129,4 bilhões, mantidas as premissas atuais e informações orçamentárias disponíveis no Siafi ao tempo da análise.
8.	Merece destaque, ainda, a oportunidade de melhoria verificada na sistemática de controle dos bloqueios de dotações orçamentárias, no sentido de separar os bloqueios realizados em atendimento ao "Teto de Gastos" daqueles voltados a outros objetivos, a exemplo do remanejamento de créditos. A recomendação proposta acerca do assunto certamente contribuirá para o aprimoramento da transparência dos atos relacionados a esses bloqueios.
	Ante o exposto, manifesto-me integralmente de acordo com a proposta de encaminhamento da unidade técnica e voto no sentido de que o Tribunal adote a minuta de acórdão que ora submeto à consideração do Plenário.
TCU, Sala das Sessões, em 25 de janeiro de 2023.
JORGE OLIVEIRA 
Relator